---
title: "Presentación"
css: dashboard/category-page.css
format:
  dashboard:
    orientation: rows
    scrolling: true
execute:
  echo: false
  warning: false
  message: false
---

```{r}
#| label: setup-landing
#| include: false

source("r/02_functions_plots.R", encoding = "UTF-8")

exports_region <- load_dashboard_data(
  "exports_region_hc_cat2.rds",
  data_dir = "data/dashboard"
)

trade_balance <- load_dashboard_data(
  "trade_balance_lac.rds",
  data_dir = "data/dashboard"
)

category_links <- c(
  "Medicamentos, vacunas y otros" = "dashboard/panorama-regional.html#resumen",
  "Dispositivos médicos" = "dashboard/panorama-regional.html#resumen",
  "IFAs" = "dashboard/panorama-regional.html#resumen"
)

landing_kpis <- prepare_landing_group_kpis(
  exports_region = exports_region,
  trade_balance = trade_balance,
  group_links = category_links
)
```

::: {.column-page}
El acceso equitativo y oportuno a medicamentos y otras tecnologías sanitarias depende, entre otros factores, de contar con capacidades de innovación y producción capaces de responder de manera sostenible a las necesidades de salud de la población. Al mismo tiempo, estas industrias representan una oportunidad relevante para el desarrollo productivo de América Latina y el Caribe por su intensidad tecnológica, su potencial para generar empleo calificado y encadenamientos productivos, y una demanda regional y global en expansión. La región dispone de capacidades relevantes, pero estas se encuentran distribuidas de manera heterogénea y coexisten con una importante dependencia de fuentes extrarregionales para diversos productos e insumos estratégicos. Fortalecer y articular estas capacidades constituye, por tanto, un componente de la resiliencia y la seguridad sanitaria regional, además de una oportunidad para impulsar el desarrollo productivo y tecnológico.

En este contexto, la Comisión Económica para América Latina y el Caribe (CEPAL) y la Organización Panamericana de la Salud (OPS) desarrollaron este dashboard como una herramienta de información para apoyar el análisis de las capacidades productivas y los vínculos comerciales asociados a las tecnologías sanitarias en la región. Ante la ausencia de datos de producción suficientemente detallados y comparables entre países, los flujos de comercio exterior ofrecen una aproximación que permite identificar capacidades existentes, patrones de especialización, dependencias externas y espacios de complementariedad regional, aportando evidencia para el diseño de políticas y estrategias de cooperación orientadas al fortalecimiento de los ecosistemas regionales de innovación y producción.

Este dashboard presenta una caracterización del comercio internacional de medicamentos, dispositivos médicos, otras tecnologías sanitarias e insumos en América Latina y el Caribe, utilizando información de [CEPII-BACI](https://www.cepii.fr/DATA_DOWNLOAD/baci/doc/baci_webpage.html) basada en la nomenclatura del Sistema Armonizado 2007. 

Los productos, identificados a nivel de subpartida de seis dígitos, fueron agrupados en categorías de uso común en salud. Cada una de estas categorías cuenta con una sección específica dentro del dashboard:


:::


::: {.column-page}

```{=html}
<style>
.ts-wrap {
  --ts-ink: #111111;
  --ts-sub-ink: #222222;
  --ts-muted: #707070;

  --ts-card-bg: #f8f9fa;
  --ts-card-border: #e1e5e8;

  --ts-teal-bar: #7fd1c4;
  --ts-teal-bg: #dcefed;

  --ts-coral-bar: #ff7c70;
  --ts-coral-bg: #fbd5d2;

  --ts-orange-bar: #ffb057;
  --ts-orange-bg: #fde7ca;

  font-family: "Inter", "Segoe UI", system-ui, -apple-system, sans-serif;
  color: var(--ts-sub-ink);

  width: 100%;
  max-width: 900px;   /* antes 1200px aprox */
  margin: 30px auto 35px;
}

.ts-cards {
  display: grid !important;
  grid-template-columns: minmax(0, 2.5fr) minmax(180px, 1fr);
  gap: 18px;
  align-items: stretch;
  width: 100%;
}

.ts-card {
  box-sizing: border-box;
  min-width: 0;

  background: var(--ts-card-bg);
  border: 2px solid var(--ts-card-border);
  border-radius: 21px;

  padding: 18px 20px 20px;
}

.ts-card-title {
  text-align: center;
  font-size: 1.3rem;
  font-weight: 700;
  color: var(--ts-ink);
  margin: 0 0 24px;
}

.ts-columns {
  display: grid !important;
  grid-template-columns: minmax(180px, 0.8fr) minmax(280px, 1.45fr);
  gap: 20px;
  align-items: start;
  width: 100%;
}

.ts-col {
  min-width: 0;
}

.ts-col-header {
  font-weight: 650;
  font-size: 0.78rem;
  line-height: 1.2;
  color: #555;
  text-align: center;
  margin: 0 0 13px;
}

.ts-list {
  list-style: none;
  margin: 0;
  padding: 16px 15px 16px 20px;
  border-left: 13px solid var(--ts-bar-color, #ccc);
  background: var(--ts-bg-color, #f4f4f4);
  border-radius: 9px;
  font-size: 0.78rem;
  line-height: 1.4;
}

.ts-list--teal {
  --ts-bar-color: var(--ts-teal-bar);
  --ts-bg-color: var(--ts-teal-bg);
}

.ts-list--coral {
  --ts-bar-color: var(--ts-coral-bar);
  --ts-bg-color: var(--ts-coral-bg);
}

.ts-list--orange {
  --ts-bar-color: var(--ts-orange-bar);
  --ts-bg-color: var(--ts-orange-bg);
}

.ts-list li + li {
  margin-top: 4px;
}

.ts-list a {
  color: inherit !important;
  text-decoration: none !important;
  display: inline;
  border-radius: 4px;
  transition:
    background-color 0.15s ease,
    color 0.15s ease;
}

.ts-list a:hover,
.ts-list a:focus-visible {
  background-color: rgba(0, 0, 0, 0.08);
  text-decoration: underline !important;
  text-underline-offset: 3px;
}

.ts-card--narrow .ts-col {
  margin-top: 0;
}

.ts-card--narrow .ts-list {
  margin-top: 0;
}

.ts-card--narrow .ts-card-title {
  margin-bottom: 24px;
}

.ts-footnote {
  font-style: italic;
  font-size: 0.64rem;
  color: var(--ts-muted);
  margin: 14px 4px 0;
}

@media (max-width: 900px) {
  .ts-cards {
    grid-template-columns: minmax(0, 2fr) minmax(160px, 0.8fr);
    gap: 14px;
  }

  .ts-columns {
    grid-template-columns: minmax(160px, 0.9fr) minmax(220px, 1.4fr);
    gap: 14px;
  }

  .ts-card {
    padding: 16px;
  }

  .ts-list {
    font-size: 0.72rem;
    padding: 14px 12px 14px 16px;
    border-left-width: 10px;
  }

  .ts-card-title {
    font-size: 1.1rem;
  }

  .ts-col-header {
    font-size: 0.72rem;
  }
}

@media (max-width: 650px) {
  .ts-cards {
    grid-template-columns: 1fr;
  }

  .ts-columns {
    grid-template-columns: 1fr;
  }

  .ts-card {
    border-radius: 16px;
    padding: 14px;
  }

  .ts-card-title {
    margin-bottom: 18px;
  }
}
</style>

<div class="ts-wrap">

  <div class="ts-cards">

    <!-- ====================================================
         TECNOLOGÍAS SANITARIAS
         ==================================================== -->

    <section class="ts-card ts-card--wide">

      <h2 class="ts-card-title">
        Tecnologías sanitarias*
      </h2>

      <div class="ts-columns">

        <!-- Medicamentos, vacunas y otros -->

        <div class="ts-col">

          <h3 class="ts-col-header">
            Medicamentos, vacunas y otros
          </h3>

          <ul class="ts-list ts-list--teal">

            <li>
              <a href="dashboard/medicamentos.html">
                Medicamentos
              </a>
            </li>

            <li>
              <a href="dashboard/vacunas-humanas.html">
                Vacunas (humanas)
              </a>
            </li>

            <li>
              <a href="dashboard/celulas-tejidos.html">
                Células, tejidos y sustancias terapéuticas
              </a>
            </li>

            <li>
              <a href="dashboard/hemoderivados.html">
                Sangre, inmunoglobulinas y antisueros
              </a>
            </li>

          </ul>

        </div>


        <!-- Dispositivos médicos -->

        <div class="ts-col">

          <h3 class="ts-col-header">
            Dispositivos médicos
          </h3>

          <ul class="ts-list ts-list--coral">
            <li>
              <a href="dashboard/diagnostico-in-vitro.html">
                Dispositivos de diagnóstico in vitro y laboratorio
              </a>
            </li>
            
            <li>
              <a href="dashboard/cuidado-de-heridas-y-dispositivos-proteccion.html">
                Cuidado de heridas y dispositivos de protección
              </a>
            </li>

            <li>
              <a href="dashboard/dispositivos-cardiovasculares.html">
                Dispositivos cardiovasculares
              </a>
            </li>

            <li>
              <a href="dashboard/diagnostico-por-imagen.html">
                Dispositivos de diagnóstico por imagen
              </a>
            </li>

            <li>
              <a href="dashboard/dispositivos-esterilizacion.html">
                Dispositivos de esterilización y desinfección
              </a>
            </li>

            <li>
              <a href="dashboard/dispositivos-odontologicos.html">
                Dispositivos odontológicos
              </a>
            </li>

            <li>
              <a href="dashboard/dispositivos-rehabilitacion.html">
                Dispositivos para rehabilitación y asistencia
              </a>
            </li>

            <li>
              <a href="dashboard/dispositivos-quirurgicos.html">
                Dispositivos quirúrgicos e invasivos
              </a>
            </li>

            <li>
              <a href="dashboard/equipos-diagnostico.html">
                Equipos de diagnóstico y monitoreo
              </a>
            </li>

            <li>
              <a href="dashboard/equipos-laboratorio.html">
                Equipos de laboratorio
              </a>
            </li>

            <li>
              <a href="dashboard/equipos-terapeuticos.html">
                Equipos terapéuticos
              </a>
            </li>

            <li>
              <a href="dashboard/insumos-medicos-y-suministros.html">
                Insumos médicos y suministros para pacientes
              </a>
            </li>

            <li>
              <a href="dashboard/mobiliario-medico.html">
                Mobiliario médico y elementos de soporte
              </a>
            </li>

          </ul>

        </div>

      </div>

    </section>


    <!-- ====================================================
         INSUMOS
         ==================================================== -->

    <section class="ts-card ts-card--narrow">

      <h2 class="ts-card-title">
        Insumos
      </h2>

      <div class="ts-col">

        <h3 class="ts-col-header">
          IFAs
        </h3>

        <ul class="ts-list ts-list--orange">

          <li>
            <a href="dashboard/ifas.html">
              Ingredientes farmacéuticos activos
            </a>
          </li>

        </ul>

      </div>

    </section>

  </div>

  <p class="ts-footnote">
    *Incluye medicamentos, vacunas, dispositivos médicos y otros.
  </p>

</div>
```

:::


```{r}
#| label: landing-category-kpis
#| results: asis

render_landing_kpi_cards(landing_kpis)
```


::: {.column-page}

Para mayor información sobre las fuentes de datos, los criterios de clasificación de productos y países, puede revisar el Anexo Metodológico.

<a href="dashboard/Anexo_Dashboard_PAHO_CEPAL.pdf" download class="btn btn-primary">Descargar Anexo</a>

:::
