```{r}
#| label: setup-category
#| include: false

source("r/02_functions_plots.R", encoding = "UTF-8")

category <- params$category
category_data <- load_category_dashboard_data(
  category = category,
  data_dir = params$data_dir
)

exports_region <- category_data$exports_region_hc_cat2
trade_balance <- category_data$trade_balance_lac
partner_region <- category_data$partner_region_lac_2024
sankey <- category_data$sankey_intra_lac
product_exports <- load_category_product_exports(
  category = category,
  data_dir = params$data_dir
)

latest_year <- latest_common_year(exports_region, trade_balance)
has_partner_data <- nrow(partner_region) > 0
has_sankey_data <- nrow(sankey) > 0
has_product_exports <- !is.null(product_exports) && nrow(product_exports) > 0
latest_partner_year <- if (has_partner_data) max(partner_region$year, na.rm = TRUE) else NA_integer_
latest_sankey_year <- if (has_sankey_data) max(sankey$year, na.rm = TRUE) else NA_integer_
latest_product_year <- if (has_product_exports) max(product_exports$year, na.rm = TRUE) else NA_integer_

lac_latest <- trade_balance |>
  dplyr::filter(
    .data$ref_area_code == "LAC",
    .data$ref_area_type == "region",
    .data$year == .env$latest_year
  ) |>
  dplyr::slice_head(n = 1) |>
  dplyr::mutate(
    exports_musd = to_musd(exports_1000usd),
    imports_musd = to_musd(imports_1000usd),
    balance_musd = to_musd(balance_1000usd)
  )

lac_world_share <- exports_region |>
  dplyr::filter(.data$exp_region == "LAC", .data$year == .env$latest_year) |>
  dplyr::slice_head(n = 1) |>
  dplyr::pull(share_exports_value)

country_latest <- prepare_country_snapshot(trade_balance, latest_year)
```


## Panorama regional

```{r}
#| label: category-summary-cards
#| results: asis

htmltools::div(
  class = "dashboard-card-grid",
  dashboard_card(
    "Exportaciones LAC",
    format_usd_millions(lac_latest$exports_1000usd),
    latest_year
  ),
  dashboard_card(
    "Importaciones LAC",
    format_usd_millions(lac_latest$imports_1000usd),
    latest_year
  ),
  dashboard_card(
    "Balance comercial",
    format_usd_millions(lac_latest$balance_1000usd),
    "Exportaciones menos importaciones"
  ),
  dashboard_card(
    "Participación mundial de LAC",
    format_percent_label(lac_world_share),
    latest_year
  )
)
```

```{r}
#| label: category-auto-finding
#| echo: false
#| results: asis

top_exporter <- country_latest |>
  dplyr::slice_max(
    order_by = exports_1000usd,
    n = 1,
    with_ties = FALSE
  )

top_importer <- country_latest |>
  dplyr::slice_max(
    order_by = imports_1000usd,
    n = 1,
    with_ties = FALSE
  )

partner_latest <- partner_region |>
  dplyr::filter(
    .data$ref_area_code == "LAC",
    .data$year == .env$latest_partner_year
  ) |>
  dplyr::mutate(
    flow_type = dplyr::recode(
      as.character(flow_type),
      !!!flow_labels,
      .default = as.character(flow_type)
    )
  )

if (!"partner_region_longname" %in% names(partner_latest)) {
  partner_latest <- partner_latest |>
    dplyr::mutate(partner_region_longname = recode_region_names(.data$partner_region))
}

partner_latest_summary <- partner_latest |>
  dplyr::mutate(
    partner_region_longname = as.character(partner_region_longname)
  ) |>
  dplyr::group_by(flow_type, partner_region_longname) |>
  dplyr::summarise(
    value_1000usd = sum(value_1000usd, na.rm = TRUE),
    .groups = "drop"
  )

main_export_destination <- partner_latest_summary |>
  dplyr::filter(.data$flow_type == "Exportaciones") |>
  dplyr::slice_max(
    order_by = value_1000usd,
    n = 1,
    with_ties = FALSE
  )

main_import_origin <- partner_latest_summary |>
  dplyr::filter(.data$flow_type == "Importaciones") |>
  dplyr::slice_max(
    order_by = value_1000usd,
    n = 1,
    with_ties = FALSE
  )

if (
  nrow(lac_latest) > 0 &&
    nrow(top_exporter) > 0 &&
    nrow(top_importer) > 0 &&
    nrow(main_export_destination) > 0 &&
    nrow(main_import_origin) > 0
) {
  finding_text <- glue::glue(
    "En {latest_year}, América Latina y el Caribe exportó ",
    "{format_usd_millions(lac_latest$exports_1000usd)} e importó ",
    "{format_usd_millions(lac_latest$imports_1000usd)} en {category}, ",
    "con un balance comercial de {format_usd_millions(lac_latest$balance_1000usd)}. ",
    "Entre los países de la región, el mayor exportador fue ",
    "{top_exporter$ref_area_name} ({format_usd_millions(top_exporter$exports_1000usd)}) ",
    "y el mayor importador fue ",
    "{top_importer$ref_area_name} ({format_usd_millions(top_importer$imports_1000usd)}). ",
    "En el comercio agregado de la región, el principal destino regional de las ",
    "exportaciones fue {main_export_destination$partner_region_longname} y el ",
    "principal origen de las importaciones fue {main_import_origin$partner_region_longname}."
  )

  htmltools::div(
    class = "dashboard-card",
    htmltools::tags$p(finding_text)
  )
}
```



## 1. Participación de LAC en las exportaciones mundiales

```{r}
#| label: category-lac-share-world-exports
#| fig-height: 5.5

plot_lac_world_share_line(
  exports_region,
  selected_hc_cat2 = category,
  interactive = TRUE
)
```

## 2. Estructura regional de las exportaciones mundiales

```{r}
#| label: category-world-region-structure
#| fig-height: 7

plot_world_exports_region_structure(
  exports_region,
  selected_hc_cat2 = category,
  interactive = TRUE
)
```

## 3. Exportaciones, importaciones y balance de LAC

```{r}
#| label: category-trade-balance
#| fig-height: 6

plot_trade_balance(
  trade_balance,
  selected_area = "LAC",
  selected_hc_cat2 = category,
  interactive = TRUE
)
```

## 4. Países LAC con mayor comercio

El ranking ordena países por comercio total en el último año disponible. El punto representa el balance comercial de cada país.

```{r}
#| label: category-top-countries
#| fig-height: 7

plot_lac_country_trade_ranking(
  country_latest,
  selected_hc_cat2 = category,
  year = latest_year,
  max_countries = params$max_countries,
  interactive = TRUE
)
```

## 5. Origen y destino regional del comercio

La composición corresponde a `r if (has_partner_data) latest_partner_year else "el último año disponible"`. En exportaciones se muestra la región de destino y en importaciones la región de origen.

```{r}
#| label: category-partner-region
#| fig-height: 6

if (has_partner_data) {
  plot_partner_region_100pct(
    partner_region,
    selected_area = "LAC",
    selected_hc_cat2 = category,
    interactive = TRUE
  )
} else {
  htmltools::div(
    class = "dashboard-card",
    "No hay información de socios regionales para esta categoría."
  )
}
```

## 6. Comercio intrarregional

La tabla presenta, para `r if (has_sankey_data) latest_sankey_year else "el último año disponible"`, qué proporción de las exportaciones de cada país se dirige a un país de la región y cuál es su principal destino dentro de LAC.

```{r}
#| label: category-intra-lac-export-share-table

if (has_sankey_data) {
  render_intra_lac_export_share_table(
    trade_balance = trade_balance,
    sankey = sankey,
    year = latest_sankey_year,
    selected_hc_cat2 = category
  )
} else {
  htmltools::div(
    class = "dashboard-card",
    "No hay flujos intrarregionales para construir la tabla por país."
  )
}
```

### Principales flujos intrarregionales
El diagrama Sankey resume los principales flujos intrarregionales. Se muestran los 30 flujos de mayor valor para **`r category`**.

```{r}
#| label: category-sankey
#| fig-height: 7

if (has_sankey_data) {
  plot_sankey_intra_lac(
    sankey,
    selected_year = latest_sankey_year,
    selected_hc_cat2 = category,
    top_n_flows = params$sankey_top_flows,
    height = 520
  )
} else {
  htmltools::div(
    class = "dashboard-card",
    "No hay flujos intrarregionales para esta categoría."
  )
}
```

## 7. Productos exportados por país de origen

La tabla muestra productos HS07, dentro de la categoría **`r category`**, exportados por países de LAC en `r if (has_product_exports) latest_product_year else "el último año disponible"`. Puede buscarse, filtrarse y agruparse por código de producto.

Cada grupo de la tabla corresponde a un producto HS07, dentro de la categoría **`r category`**. Dentro de cada producto, las columnas muestran:

- **País exportador**: país de LAC que registra exportaciones del producto.
- **Exportaciones, USD millones**: valor exportado por el país en ese producto, en `r if (has_product_exports) latest_product_year else "el último año disponible"`.
- **% de la exportación regional**: proporción del país en las exportaciones regionales de LAC de ese producto.
- **RCA Balassa**: índice de ventaja comparativa revelada de Balassa (RCA). Valores mayores que 1 indican que el producto pesa más en las exportaciones del país que en las exportaciones mundiales. Cuando un país tiene una ventaja comparativa revelada para un determinado producto (RCA > 1), se infiere que es un productor y exportador competitivo de dicho producto en relación con un país que produce y exporta ese bien en o por debajo del promedio mundial.

```{r}
#| label: category-products-country-table

render_product_exports_by_country_table(product_exports)
```

## 8. Resultados por país

La tabla resume exportaciones, importaciones, balance y comercio total por país para `r latest_year`. Puede ordenarse, filtrarse y buscarse desde el navegador.

```{r}
#| label: category-country-table

render_country_results_table(country_latest)
```

## Notas metodológicas

- Fuente: CEPII-BACI, nomenclatura HS 2007.
