---
title: "Balance comercial"
format:
  html:
    toc: true
    code-fold: true
---

```{r}
#| label: setup
#| include: false

library(tidyverse)
library(plotly)
library(scales)
library(here)
library(janitor)

theme_set(theme_minimal(base_size = 12))
```

## ¿Cuál es el balance comercial de América Latina y el Caribe?

Esta sección presenta la evolución anual de las exportaciones, importaciones y balance comercial neto de América Latina y el Caribe en tecnologías sanitarias.

El balance comercial se calcula como:

```text
Balance comercial = Exportaciones de LAC - Importaciones de LAC
```

Los valores se expresan en millones de dólares estadounidenses.

```{r}
#| label: cargar-datos
#| include: false

comercio_hc_lac <- readr::read_rds("../data/proc/comercio_hc_lac.rds")
```

```{r}
#| label: preparar-datos
#| include: false

vars_necesarias <- c(
  "year",
  "value_1000usd",
  "hc_cat1",
  "hc_cat_paho",
  "exp_region_name",
  "imp_region_name"
)

vars_faltantes <- setdiff(vars_necesarias, names(comercio_hc_lac))

if (length(vars_faltantes) > 0) {
  stop(
    "Faltan las siguientes variables en comercio_hc_lac: ",
    paste(vars_faltantes, collapse = ", ")
  )
}

region_lac <- "Latin America and the Caribbean"

# Función para calcular exportaciones, importaciones y balance.
# Nota: value_1000usd está en miles de USD; se divide por 1.000 para expresar en millones de USD.

calcular_balance_lac <- function(datos) {
  
  exportaciones <- datos |>
    filter(exp_region_name == region_lac) |>
    group_by(year) |>
    summarise(
      exportaciones = sum(value_1000usd, na.rm = TRUE) / 1000,
      .groups = "drop"
    )
  
  importaciones <- datos |>
    filter(imp_region_name == region_lac) |>
    group_by(year) |>
    summarise(
      importaciones = sum(value_1000usd, na.rm = TRUE) / 1000,
      .groups = "drop"
    )
  
  full_join(exportaciones, importaciones, by = "year") |>
    mutate(
      exportaciones = replace_na(exportaciones, 0),
      importaciones = replace_na(importaciones, 0),
      balance = exportaciones - importaciones
    ) |>
    arrange(year)
}

# Función para crear gráfico combinado:
# barras = exportaciones e importaciones
# línea = balance comercial neto

crear_grafico_balance <- function(datos_balance, titulo, subtitulo = NULL) {
  
  datos_balance <- datos_balance |>
    arrange(year) |>
    mutate(
      year_chr = as.character(year),
      exportaciones_txt = paste0(
        "Año: ", year,
        "<br>Flujo: Exportaciones",
        "<br>Valor: US$ ", scales::comma(round(exportaciones, 1)), " millones"
      ),
      importaciones_txt = paste0(
        "Año: ", year,
        "<br>Flujo: Importaciones",
        "<br>Valor: US$ ", scales::comma(round(importaciones, 1)), " millones"
      ),
      balance_txt = paste0(
        "Año: ", year,
        "<br>Balance comercial: US$ ", scales::comma(round(balance, 1)), " millones"
      )
    )
  
  plot_ly(datos_balance, x = ~year_chr) |>
    add_bars(
      y = ~exportaciones,
      name = "Exportaciones",
      text = ~exportaciones_txt,
      hoverinfo = "text"
    ) |>
    add_bars(
      y = ~importaciones,
      name = "Importaciones",
      text = ~importaciones_txt,
      hoverinfo = "text"
    ) |>
    add_lines(
      y = ~balance,
      name = "Balance comercial",
      text = ~balance_txt,
      hoverinfo = "text",
      line = list(width = 3)
    ) |>
    add_markers(
      y = ~balance,
      name = "Balance comercial",
      text = ~balance_txt,
      hoverinfo = "text",
      showlegend = FALSE
    ) |>
    layout(
      title = list(
        text = paste0(
          titulo,
          if (!is.null(subtitulo)) paste0("<br><sup>", subtitulo, "</sup>") else ""
        )
      ),
      xaxis = list(
        title = "",
        type = "category"
      ),
      yaxis = list(
        title = "Millones de USD",
        tickformat = ","
      ),
      barmode = "group",
      legend = list(
        orientation = "h",
        x = 0,
        y = -0.2
      ),
      margin = list(b = 100),
      hovermode = "x unified"
    )
}
```

```{r}
#| label: construir-bases-balance
#| include: false

# -------------------------------------------------------------------------
# Visualización 1:
# Productos farmacéuticos: total, IFA y tecnologías sanitarias seleccionadas
# -------------------------------------------------------------------------

balance_pharma_total <- comercio_hc_lac |>
  filter(hc_cat1 == "Pharma") |>
  calcular_balance_lac()

balance_principios_activos <- comercio_hc_lac |>
  filter(hc_cat_paho == "Principios activos") |>
  calcular_balance_lac()

balance_tecnologias_sanitarias <- comercio_hc_lac |>
  filter(
    hc_cat_paho %in% c(
      "Medicamentos",
      "Vacunas (humanas)",
      "Kits diagnósticos",
      "Dispositivos médicos"
    )
  ) |>
  calcular_balance_lac()

# -------------------------------------------------------------------------
# Visualización 2:
# Tecnologías sanitarias: total o categoría específica
# -------------------------------------------------------------------------

balance_medicamentos <- comercio_hc_lac |>
  filter(hc_cat_paho == "Medicamentos") |>
  calcular_balance_lac()

balance_vacunas <- comercio_hc_lac |>
  filter(hc_cat_paho == "Vacunas (humanas)") |>
  calcular_balance_lac()

balance_kits <- comercio_hc_lac |>
  filter(hc_cat_paho == "Kits diagnósticos") |>
  calcular_balance_lac()

balance_dispositivos <- comercio_hc_lac |>
  filter(hc_cat_paho == "Dispositivos médicos") |>
  calcular_balance_lac()
```

## Productos farmacéuticos, principios activos y tecnologías sanitarias

Esta visualización compara exportaciones, importaciones y balance comercial neto de LAC para tres agregados: productos farmacéuticos, principios activos y tecnologías sanitarias seleccionadas.

::: {.panel-tabset}

## Productos farmacéuticos

```{r}
#| label: balance-pharma-total
#| echo: false
#| warning: false
#| message: false

crear_grafico_balance(
  balance_pharma_total,
  titulo = "Balance comercial de LAC en productos farmacéuticos",
  subtitulo = "Productos clasificados como Pharma"
)
```

## Principios activos

```{r}
#| label: balance-principios-activos
#| echo: false
#| warning: false
#| message: false

crear_grafico_balance(
  balance_principios_activos,
  titulo = "Balance comercial de LAC en principios activos",
  subtitulo = "Ingredientes farmacéuticos activos"
)
```

## Tecnologías sanitarias

```{r}
#| label: balance-tecnologias-sanitarias
#| echo: false
#| warning: false
#| message: false

crear_grafico_balance(
  balance_tecnologias_sanitarias,
  titulo = "Balance comercial de LAC en tecnologías sanitarias seleccionadas",
  subtitulo = "Medicamentos, vacunas humanas, kits diagnósticos y dispositivos médicos"
)
```

:::

## Tecnologías sanitarias por categoría

Esta visualización permite observar si el balance comercial regional cambia según el tipo de tecnología sanitaria considerada.

::: {.panel-tabset}

## Total tecnologías sanitarias

```{r}
#| label: balance-tecnologias-total
#| echo: false
#| warning: false
#| message: false

crear_grafico_balance(
  balance_tecnologias_sanitarias,
  titulo = "Balance comercial de LAC en tecnologías sanitarias seleccionadas",
  subtitulo = "Medicamentos, vacunas humanas, kits diagnósticos y dispositivos médicos"
)
```

## Medicamentos

```{r}
#| label: balance-medicamentos
#| echo: false
#| warning: false
#| message: false

crear_grafico_balance(
  balance_medicamentos,
  titulo = "Balance comercial de LAC en medicamentos"
)
```

## Vacunas humanas

```{r}
#| label: balance-vacunas
#| echo: false
#| warning: false
#| message: false

crear_grafico_balance(
  balance_vacunas,
  titulo = "Balance comercial de LAC en vacunas humanas"
)
```

## Kits diagnósticos

```{r}
#| label: balance-kits
#| echo: false
#| warning: false
#| message: false

crear_grafico_balance(
  balance_kits,
  titulo = "Balance comercial de LAC en kits diagnósticos"
)
```

## Dispositivos médicos

```{r}
#| label: balance-dispositivos
#| echo: false
#| warning: false
#| message: false

crear_grafico_balance(
  balance_dispositivos,
  titulo = "Balance comercial de LAC en dispositivos médicos"
)
```

:::

## Nota de lectura

Las barras representan el valor anual exportado e importado por América Latina y el Caribe. La línea muestra el balance comercial neto, calculado como exportaciones menos importaciones. Valores negativos indican déficit comercial regional; valores positivos indican superávit.