---
title: "Comercio internacional de productos farmacéuticos y tecnologías sanitarias"
subtitle: "Hallazgos por categoría de producto y país - América Latina y el Caribe"
date: today
format:
  html:
    toc: true
    toc-depth: 3
    number-sections: false
    theme: cosmo
    page-layout: full
    code-fold: true
    code-summary: "Mostrar código"
    fig-width: 10
    fig-height: 6
execute:
  echo: false
  warning: false
  message: false
params:
  data_dir: "../data/dashboard"
  selected_category: "Medicamentos"
  max_countries: 15
  sankey_top_flows: 40
---

```{r}
#| label: setup
#| include: false

# ------------------------------------------------------------------------------
# Página Quarto estática
# Proyecto: Dashboard PAHO/CEPAL sobre comercio internacional de productos
#           farmacéuticos y tecnologías sanitarias en América Latina y el Caribe.
#
# Insumos esperados:
#   data/dashboard/exports_region_hc_cat2.rds
#   data/dashboard/trade_balance_lac.rds
#   data/dashboard/partner_region_lac_2024.rds
#   data/dashboard/sankey_intra_lac.rds
#
# Nota:
#   Las variables monetarias de las bases vienen en miles de USD.
#   En esta página se presentan como millones de USD para facilitar lectura.
# ------------------------------------------------------------------------------

required_packages <- c(
  "tidyverse", "forcats", "scales", "glue", "plotly",
  "reactable", "htmltools", "networkD3"
)

install_if_missing <- function(pkg) {
  if (!requireNamespace(pkg, quietly = TRUE)) {
    install.packages(pkg, repos = "https://cloud.r-project.org")
  }
}

invisible(lapply(required_packages, install_if_missing))
invisible(lapply(required_packages, library, character.only = TRUE))

options(scipen = 999)

theme_trade <- function(base_size = 12) {
  ggplot2::theme_minimal(base_size = base_size) +
    ggplot2::theme(
      legend.position = "bottom",
      plot.title.position = "plot",
      panel.grid.minor = ggplot2::element_blank(),
      strip.text = ggplot2::element_text(face = "bold"),
      axis.title.x = ggplot2::element_text(margin = ggplot2::margin(t = 8)),
      axis.title.y = ggplot2::element_text(margin = ggplot2::margin(r = 8))
    )
}

fmt_musd <- scales::label_number(
  accuracy = 1,
  big.mark = ".",
  decimal.mark = ",",
  suffix = " M"
)

fmt_pct <- scales::label_percent(
  accuracy = 0.1,
  decimal.mark = ","
)

fmt_pct_short <- scales::label_percent(
  accuracy = 1,
  decimal.mark = ","
)

to_musd <- function(x) x / 1000

read_dashboard_rds <- function(file_name, data_dir = params$data_dir) {
  path <- file.path(data_dir, file_name)
  if (!file.exists(path)) {
    stop(glue::glue("No se encuentra el archivo requerido: {path}"))
  }
  readRDS(path)
}

exports_region_hc_cat2 <- read_dashboard_rds("exports_region_hc_cat2.rds")
trade_balance_lac     <- read_dashboard_rds("trade_balance_lac.rds")
partner_region_lac_2024 <- read_dashboard_rds("partner_region_lac_2024.rds")
sankey_intra_lac      <- read_dashboard_rds("sankey_intra_lac.rds")

clean_region_labels <- function(data) {
  data |>
    mutate(
      across(
        contains("region"),
        ~ stringr::str_squish(as.character(.x))
      )
    )
}

exports_region_hc_cat2 <- clean_region_labels(exports_region_hc_cat2)
trade_balance_lac <- clean_region_labels(trade_balance_lac)
partner_region_lac_2024 <- clean_region_labels(partner_region_lac_2024)
sankey_intra_lac <- clean_region_labels(sankey_intra_lac)

available_categories <- trade_balance_lac |>
  distinct(hc_cat2) |>
  arrange(hc_cat2) |>
  pull(hc_cat2)

selected_category <- params$selected_category
if (!selected_category %in% available_categories) {
  selected_category <- available_categories[[1]]
}

latest_year <- max(trade_balance_lac$year, na.rm = TRUE)
latest_partner_year <- max(partner_region_lac_2024$year, na.rm = TRUE)
latest_sankey_year <- max(sankey_intra_lac$year, na.rm = TRUE)

lac_region_name <- "Latin America & Caribbean"

flow_labels <- c(
  exports_1000usd = "Exportaciones",
  imports_1000usd = "Importaciones"
)

# Agregado regional por año y categoría
lac_by_cat_year <- trade_balance_lac |>
  filter(ref_area_code == "LAC", ref_area_type == "region") |>
  mutate(
    exports_musd = to_musd(exports_1000usd),
    imports_musd = to_musd(imports_1000usd),
    balance_musd = to_musd(balance_1000usd)
  )

# Agregado regional total por año
lac_total_year <- trade_balance_lac |>
  filter(ref_area_code == "LAC", ref_area_type == "region") |>
  group_by(year, ref_area_code, ref_area_name, ref_area_type) |>
  summarise(
    exports_1000usd = sum(exports_1000usd, na.rm = TRUE),
    imports_1000usd = sum(imports_1000usd, na.rm = TRUE),
    balance_1000usd = exports_1000usd - imports_1000usd,
    .groups = "drop"
  ) |>
  mutate(
    hc_cat2 = "Total productos",
    exports_musd = to_musd(exports_1000usd),
    imports_musd = to_musd(imports_1000usd),
    balance_musd = to_musd(balance_1000usd)
  )

lac_balance_all <- bind_rows(
  lac_total_year,
  lac_by_cat_year
)

latest_lac <- lac_total_year |>
  filter(year == latest_year) |>
  slice(1)

latest_lac_by_cat <- lac_by_cat_year |>
  filter(year == latest_year) |>
  arrange(desc(exports_musd + imports_musd))

top_category_latest <- latest_lac_by_cat |>
  slice(1)

top_export_category_latest <- latest_lac_by_cat |>
  arrange(desc(exports_musd)) |>
  slice(1)

top_import_category_latest <- latest_lac_by_cat |>
  arrange(desc(imports_musd)) |>
  slice(1)
```

## Lectura general

```{r}
#| label: summary-cards
#| results: asis

htmltools::div(
  style = "display:grid; grid-template-columns: repeat(4, minmax(180px, 1fr)); gap: 12px; margin-bottom: 1.2rem;",
  htmltools::div(
    style = "border:1px solid #ddd; border-radius:12px; padding:14px;",
    htmltools::tags$span("Exportaciones LAC", style = "font-size:0.85rem; color:#555;"),
    htmltools::tags$h3(fmt_musd(latest_lac$exports_musd), style = "margin:0.2rem 0;"),
    htmltools::tags$p(glue("Año {latest_year}, total de categorías."), style = "margin:0; color:#666;")
  ),
  htmltools::div(
    style = "border:1px solid #ddd; border-radius:12px; padding:14px;",
    htmltools::tags$span("Importaciones LAC", style = "font-size:0.85rem; color:#555;"),
    htmltools::tags$h3(fmt_musd(latest_lac$imports_musd), style = "margin:0.2rem 0;"),
    htmltools::tags$p(glue("Año {latest_year}, total de categorías."), style = "margin:0; color:#666;")
  ),
  htmltools::div(
    style = "border:1px solid #ddd; border-radius:12px; padding:14px;",
    htmltools::tags$span("Balance comercial", style = "font-size:0.85rem; color:#555;"),
    htmltools::tags$h3(fmt_musd(latest_lac$balance_musd), style = "margin:0.2rem 0;"),
    htmltools::tags$p("Exportaciones menos importaciones.", style = "margin:0; color:#666;")
  ),
  htmltools::div(
    style = "border:1px solid #ddd; border-radius:12px; padding:14px;",
    htmltools::tags$span("Mayor categoría por comercio total", style = "font-size:0.85rem; color:#555;"),
    htmltools::tags$h3(top_category_latest$hc_cat2, style = "margin:0.2rem 0;"),
    htmltools::tags$p(glue("{fmt_musd(top_category_latest$exports_musd + top_category_latest$imports_musd)} en {latest_year}."), style = "margin:0; color:#666;")
  )
)
```


```{r}
#| label: auto-findings
#| results: asis

cat(glue::glue(
"**Hallazgos automáticos para {latest_year}.** *(Se pueden elegir otros, pero es una opción para visualizar en la landing page)*. En el agregado de América Latina y el Caribe, la categoría con mayores exportaciones fue **{top_export_category_latest$hc_cat2}** ({fmt_musd(top_export_category_latest$exports_musd)}), mientras que la categoría con mayores importaciones fue **{top_import_category_latest$hc_cat2}** ({fmt_musd(top_import_category_latest$imports_musd)}). El balance comercial agregado fue de **{fmt_musd(latest_lac$balance_musd)}**.\n"
))
```

## 1. Participación de LAC en las exportaciones mundiales por categoría

Este gráfico muestra qué proporción de las exportaciones mundiales de cada categoría es explicada por América Latina y el Caribe. Sirve para observar si la región gana o pierde peso relativo en cada segmento tecnológico o farmacéutico.

```{r}
#| label: lac-share-world-exports
#| fig-height: 7

lac_share_exports <- exports_region_hc_cat2 |>
  filter(exp_region == "LAC") |>
  mutate(
    hc_cat2 = forcats::fct_reorder(
      hc_cat2,
      share_exports_value,
      .fun = max,
      .desc = TRUE
    )
  )

p_lac_share <- ggplot(
  lac_share_exports,
  aes(x = year, y = share_exports_value)
) +
  geom_line(linewidth = 0.9) +
  geom_point(size = 1.4) +
  facet_wrap(~ hc_cat2) +
  scale_y_continuous(
    labels = fmt_pct,
    breaks = seq(0, 0.12, by = 0.02),
    expand = expansion(mult = c(0, 0.03))
  ) +
  coord_cartesian(ylim = c(0, 0.12)) +
  scale_x_continuous(breaks = scales::pretty_breaks()) +
  labs(
    title = "Participación de LAC en las exportaciones mundiales",
    subtitle = "Por categoría de producto",
    x = NULL,
    y = "Participación en exportaciones mundiales"
  ) +
  theme_trade()

ggplotly(p_lac_share, tooltip = c("x", "y")) |>
  layout(legend = list(orientation = "h", x = 0, y = -0.15))
```

## 2. Estructura regional de las exportaciones mundiales

Nota: Por defecto se muestra **`r selected_category`**, pero esta categoría puede modificarse en el parámetro `selected_category` del encabezado YAML. Quizás se pueda añadir un selector disponible para el usuario, o ocupar varios tabs en formato dashboard.

```{r}
#| label: world-region-composition-selected
#| fig-height: 9

region_exports_selected <- exports_region_hc_cat2 |>
  filter(hc_cat2 == selected_category) |>
  mutate(
    exports_musd = to_musd(exports_1000usd),
    exp_region = forcats::fct_reorder(exp_region, exports_musd, .fun = sum, .desc = TRUE)
  )

p_region_area <- ggplot(
  region_exports_selected,
  aes(x = year, y = exports_musd, fill = exp_region)
) +
  geom_area(alpha = 0.9) +
  scale_y_continuous(labels = fmt_musd, limits = c(0, NA)) +
  labs(
    title = glue("Exportaciones mundiales de {selected_category}, por región exportadora"),
    subtitle = "Área apilada en millones de USD",
    x = NULL,
    y = "Exportaciones",
    fill = NULL
  ) +
  theme_trade()

ggplotly(p_region_area, tooltip = c("x", "y", "fill")) |>
  layout(legend = list(orientation = "h", x = 0, y = -0.2))
```

## 3. Balance comercial de LAC por categoría

La visualización sigue la lógica de barras divergentes: las exportaciones aparecen sobre cero, las importaciones bajo cero y el balance se representa con una línea. Esto facilita ver simultáneamente escala comercial y déficit/superávit.

```{r}
#| label: lac-balance-by-category
#| fig-height: 9

#| label: lac-balance-by-category #| fig-height: 9 balance_long_cat <- lac_by_cat_year |> select(year, hc_cat2, exports_musd, imports_musd, balance_musd) |> pivot_longer( cols = c(exports_musd, imports_musd), names_to = "flow", values_to = "value_musd" ) |> mutate( value_musd = if_else(flow == "imports_musd", -value_musd, value_musd), flow = recode( flow, exports_musd = "Exportaciones", imports_musd = "Importaciones" ), hc_cat2 = forcats::fct_reorder(hc_cat2, abs(value_musd), .fun = max, .desc = TRUE) ) p_balance_cat <- ggplot() + geom_col( data = balance_long_cat, aes(x = year, y = value_musd, fill = flow), alpha = 0.85 ) + geom_line( data = lac_by_cat_year, aes(x = year, y = balance_musd, group = hc_cat2), linewidth = 0.9 ) + geom_point( data = lac_by_cat_year, aes(x = year, y = balance_musd), size = 1.2 ) + geom_hline(yintercept = 0, linewidth = 0.35) + facet_wrap(~ hc_cat2, scales = "free_y", ncol = 2) + scale_y_continuous(labels = fmt_musd) + scale_x_continuous(breaks = scales::pretty_breaks()) + labs( title = "América Latina y el Caribe: exportaciones, importaciones y balance comercial", subtitle = "Importaciones expresadas como valores negativos; línea = balance comercial", x = NULL, y = "Millones de USD", fill = NULL ) + theme_trade() ggplotly(p_balance_cat, tooltip = c("x", "y", "fill")) |> layout(legend = list(orientation = "h", x = 0, y = -0.15))
```

## 4. Composición del comercio regional por categoría

Este gráfico compara la canasta exportadora e importadora de LAC en el último año disponible.

```{r}
#| label: composition-category-latest
#| fig-height: 9

category_composition_latest <- lac_by_cat_year |>
  filter(year == latest_year) |>
  select(hc_cat2, exports_musd, imports_musd) |>
  pivot_longer(
    cols = c(exports_musd, imports_musd),
    names_to = "flow",
    values_to = "value_musd"
  ) |>
  mutate(
    flow = recode(
      flow,
      exports_musd = "Exportaciones",
      imports_musd = "Importaciones"
    ),
    hc_cat2 = forcats::fct_reorder(hc_cat2, value_musd, .fun = sum, .desc = TRUE)
  )

p_category_composition <- ggplot(
  category_composition_latest,
  aes(x = flow, y = value_musd, fill = hc_cat2)
) +
  geom_col(width = 0.65) +
  scale_y_continuous(labels = fmt_musd, limits = c(0, NA)) +
  labs(
    title = glue("Composición del comercio de LAC por categoría, {latest_year}"),
    subtitle = "Exportaciones e importaciones agregadas de América Latina y el Caribe",
    x = NULL,
    y = "Millones de USD",
    fill = "Categoría"
  ) +
  theme_trade()

ggplotly(p_category_composition, tooltip = c("x", "y", "fill")) |>
  layout(legend = list(orientation = "h", x = 0, y = -0.2))
```

### Importaciones: Otros productos farmacéuticos
El principal producto es: **Toxinas, cultivos de microorganismos (excluyendo yeasts) y productos similares**, desde Europa, Asia y Norteamérica. Este tipo de producto es importado similarmente por toda la región. Corresponde al 91,47% de las importaciones en esta categoría.  

El segundo producto es: Sangre (animal o humana, componentes, sean o no de origen sintético), desde Europa, Asia,  Norteamérica y en menor media Argentina. Este tipo de producto es importado principalmente por Brasil. Corresponde al 6,91% de la categoría.

El tercer y cuarto producto corresponden a glándulas y otros órganos. Juntas suman sólo 1,6% de la categoría.


## 5. Países LAC con mayor comercio total

El ranking ordena países por comercio total (exportaciones + importaciones) en el último año disponible. El punto representa el balance comercial.

```{r}
#| label: top-countries-all-products
#| fig-height: 7

top_countries_all <- trade_balance_lac |>
  filter(ref_area_type == "country", year == latest_year) |>
  group_by(ref_area_code, ref_area_name) |>
  summarise(
    exports_musd = to_musd(sum(exports_1000usd, na.rm = TRUE)),
    imports_musd = to_musd(sum(imports_1000usd, na.rm = TRUE)),
    balance_musd = exports_musd - imports_musd,
    total_trade_musd = exports_musd + imports_musd,
    .groups = "drop"
  ) |>
  arrange(desc(total_trade_musd)) |>
  slice_head(n = params$max_countries) |>
  mutate(country = forcats::fct_reorder(ref_area_name, total_trade_musd))

top_countries_long <- top_countries_all |>
  select(country, exports_musd, imports_musd) |>
  pivot_longer(
    cols = c(exports_musd, imports_musd),
    names_to = "flow",
    values_to = "value_musd"
  ) |>
  mutate(
    value_musd = if_else(flow == "imports_musd", -value_musd, value_musd),
    flow = recode(
      flow,
      exports_musd = "Exportaciones",
      imports_musd = "Importaciones"
    )
  )

y_lim_countries <- max(abs(top_countries_long$value_musd), abs(top_countries_all$balance_musd), na.rm = TRUE)

p_top_countries <- ggplot(top_countries_long, aes(x = country, y = value_musd, fill = flow)) +
  geom_col(width = 0.65) +
  geom_hline(yintercept = 0, linewidth = 0.35) +
  geom_point(
    data = top_countries_all,
    aes(x = country, y = balance_musd),
    inherit.aes = FALSE,
    size = 2
  ) +
  coord_flip(ylim = c(-y_lim_countries, y_lim_countries)) +
  scale_y_continuous(labels = fmt_musd) +
  labs(
    title = glue("Principales países LAC por comercio total, {latest_year}"),
    subtitle = "Barras = exportaciones e importaciones; punto = balance comercial",
    x = NULL,
    y = "Millones de USD",
    fill = NULL
  ) +
  theme_trade()

ggplotly(p_top_countries, tooltip = c("x", "y", "fill")) |>
  layout(legend = list(orientation = "h", x = 0, y = -0.15))
```

## 6. Países LAC en la categoría seleccionada

La misma lectura se aplica a la categoría seleccionada: **`r selected_category`**.

```{r}
#| label: top-countries-selected-category
#| fig-height: 7

top_countries_selected <- trade_balance_lac |>
  filter(
    ref_area_type == "country",
    year == latest_year,
    hc_cat2 == selected_category
  ) |>
  mutate(
    exports_musd = to_musd(exports_1000usd),
    imports_musd = to_musd(imports_1000usd),
    balance_musd = exports_musd - imports_musd,
    total_trade_musd = exports_musd + imports_musd
  ) |>
  arrange(desc(total_trade_musd)) |>
  slice_head(n = params$max_countries) |>
  mutate(country = forcats::fct_reorder(ref_area_name, total_trade_musd))

top_countries_selected_long <- top_countries_selected |>
  select(country, exports_musd, imports_musd) |>
  pivot_longer(
    cols = c(exports_musd, imports_musd),
    names_to = "flow",
    values_to = "value_musd"
  ) |>
  mutate(
    value_musd = if_else(flow == "imports_musd", -value_musd, value_musd),
    flow = recode(
      flow,
      exports_musd = "Exportaciones",
      imports_musd = "Importaciones"
    )
  )

y_lim_selected <- max(
  abs(top_countries_selected_long$value_musd),
  abs(top_countries_selected$balance_musd),
  na.rm = TRUE
)

p_top_selected <- ggplot(top_countries_selected_long, aes(x = country, y = value_musd, fill = flow)) +
  geom_col(width = 0.65) +
  geom_hline(yintercept = 0, linewidth = 0.35) +
  geom_point(
    data = top_countries_selected,
    aes(x = country, y = balance_musd),
    inherit.aes = FALSE,
    size = 2
  ) +
  coord_flip(ylim = c(-y_lim_selected, y_lim_selected)) +
  scale_y_continuous(labels = fmt_musd) +
  labs(
    title = glue("Principales países LAC en {selected_category}, {latest_year}"),
    subtitle = "Ordenados por comercio total de la categoría",
    x = NULL,
    y = "Millones de USD",
    fill = NULL
  ) +
  theme_trade()

ggplotly(p_top_selected, tooltip = c("x", "y", "fill")) |>
  layout(legend = list(orientation = "h", x = 0, y = -0.15))
```

## 7. Origen y destino regional del comercio de LAC

Para el año `r latest_partner_year`, se compara la distribución regional de socios comerciales. En exportaciones, la barra muestra los destinos regionales de los envíos de LAC. En importaciones, muestra las regiones de origen de las compras de LAC.

```{r}
#| label: partner-region-total
#| fig-height: 5

partner_total_lac <- partner_region_lac_2024 |>
  filter(ref_area_code == "LAC") |>
  group_by(flow_type, partner_region) |>
  summarise(
    value_1000usd = sum(value_1000usd, na.rm = TRUE),
    .groups = "drop"
  ) |>
  group_by(flow_type) |>
  mutate(
    share_flow_value = value_1000usd / sum(value_1000usd, na.rm = TRUE),
    value_musd = to_musd(value_1000usd),
    partner_region = forcats::fct_reorder(partner_region, value_1000usd, .fun = sum)
  ) |>
  ungroup()

p_partner_total <- ggplot(
  partner_total_lac,
  aes(x = flow_type, y = share_flow_value, fill = partner_region)
) +
  geom_col(width = 0.6) +
  scale_y_continuous(labels = fmt_pct_short) +
  labs(
    title = glue("Origen y destino regional del comercio de LAC, {latest_partner_year}"),
    subtitle = "Participación porcentual dentro de cada flujo comercial",
    x = NULL,
    y = "Participación en el flujo",
    fill = "Región socia"
  ) +
  theme_trade()

ggplotly(p_partner_total, tooltip = c("x", "y", "fill")) |>
  layout(legend = list(orientation = "h", x = 0, y = -0.2))
```

### Origen y destino por categoría

```{r}
#| label: partner-region-by-category
#| fig-height: 9

partner_by_cat_lac <- partner_region_lac_2024 |>
  filter(ref_area_code == "LAC") |>
  group_by(hc_cat2, flow_type, partner_region) |>
  summarise(
    value_1000usd = sum(value_1000usd, na.rm = TRUE),
    .groups = "drop"
  ) |>
  group_by(hc_cat2, flow_type) |>
  mutate(
    share_flow_value = value_1000usd / sum(value_1000usd, na.rm = TRUE),
    value_musd = to_musd(value_1000usd)
  ) |>
  ungroup()

p_partner_cat <- ggplot(
  partner_by_cat_lac,
  aes(x = flow_type, y = share_flow_value, fill = partner_region)
) +
  geom_col(width = 0.6) +
  facet_wrap(~ hc_cat2, ncol = 2) +
  scale_y_continuous(labels = fmt_pct_short) +
  labs(
    title = glue("Origen y destino regional por categoría, {latest_partner_year}"),
    subtitle = "Participación porcentual dentro de exportaciones e importaciones",
    x = NULL,
    y = "Participación en el flujo",
    fill = "Región socia"
  ) +
  theme_trade()

ggplotly(p_partner_cat, tooltip = c("x", "y", "fill")) |>
  layout(legend = list(orientation = "h", x = 0, y = -0.2))
```

## 8. Comercio intrarregional LAC: principales flujos

El diagrama Sankey resume los principales flujos intrarregionales para la categoría seleccionada. Se muestran los 40 flujos de mayor valor.

```{r}
#| label: sankey-selected-category
#| fig-height: 7

sankey_selected <- sankey_intra_lac |>
  filter(
    year == latest_sankey_year,
    hc_cat2 == selected_category
  ) |>
  mutate(value_musd = to_musd(value_1000usd)) |>
  arrange(desc(value_musd)) |>
  slice_head(n = params$sankey_top_flows)

if (nrow(sankey_selected) == 0) {
  htmltools::div(
    style = "border:1px solid #ddd; border-radius:12px; padding:14px;",
    glue("No hay flujos intrarregionales disponibles para {selected_category} en {latest_sankey_year}.")
  )
} else {
  links_raw <- sankey_selected |>
    transmute(
      source_node = paste0("Exportador: ", source_name),
      target_node = paste0("Importador: ", target_name),
      value = value_musd
    )

  nodes <- tibble(name = unique(c(links_raw$source_node, links_raw$target_node)))

  links <- links_raw |>
    mutate(
      source = match(source_node, nodes$name) - 1,
      target = match(target_node, nodes$name) - 1
    ) |>
    select(source, target, value)

  networkD3::sankeyNetwork(
    Links = links,
    Nodes = nodes,
    Source = "source",
    Target = "target",
    Value = "value",
    NodeID = "name",
    fontSize = 12,
    nodeWidth = 22,
    iterations = 0,
    sinksRight = TRUE
  )
}
```

## 9. Tabla de países: último año disponible

La tabla resume exportaciones, importaciones, balance y comercio total por país. Puede ordenarse o filtrarse desde el navegador.

```{r}
#| label: country-table

country_table <- trade_balance_lac |>
  filter(ref_area_type == "country", year == latest_year) |>
  group_by(ref_area_name) |>
  summarise(
    exportaciones_musd = to_musd(sum(exports_1000usd, na.rm = TRUE)),
    importaciones_musd = to_musd(sum(imports_1000usd, na.rm = TRUE)),
    balance_musd = exportaciones_musd - importaciones_musd,
    comercio_total_musd = exportaciones_musd + importaciones_musd,
    .groups = "drop"
  ) |>
  arrange(desc(comercio_total_musd))

reactable::reactable(
  country_table,
  searchable = TRUE,
  filterable = TRUE,
  pagination = TRUE,
  defaultPageSize = 10,
  defaultSorted = "comercio_total_musd",
  columns = list(
    ref_area_name = reactable::colDef(name = "País"),
    exportaciones_musd = reactable::colDef(
      name = "Exportaciones",
      format = reactable::colFormat(separators = TRUE, digits = 1)
    ),
    importaciones_musd = reactable::colDef(
      name = "Importaciones",
      format = reactable::colFormat(separators = TRUE, digits = 1)
    ),
    balance_musd = reactable::colDef(
      name = "Balance",
      format = reactable::colFormat(separators = TRUE, digits = 1)
    ),
    comercio_total_musd = reactable::colDef(
      name = "Comercio total",
      format = reactable::colFormat(separators = TRUE, digits = 1)
    )
  )
)
```

## Exploración de productos: dispositivos médicos exportados por LAC en 2024

```{r}
#| label: setup-tablas-medical-devices
#| include: false

library(tidyverse)
library(reactable)
library(scales)
library(htmltools)

medical_devices_lac_exports_2024_product <- readRDS(
  "../data/dashboard/medical_devices_lac_exports_2024_product.rds"
)

fmt_usd_m <- function(x) {
  dollar(x, accuracy = 0.1, suffix = " M", big.mark = ",")
}

fmt_usd_k <- function(x) {
  dollar(x, accuracy = 1, suffix = " K", big.mark = ",")
}
```

### Productos más exportados

```{r}
#| label: tabla-productos-medical-devices
#| echo: false

tabla_productos_medical_devices <- medical_devices_lac_exports_2024_product |>
  distinct(
    product,
    description,
    description_short,
    product_exports_1000usd,
    product_exports_musd
  ) |>
  arrange(desc(product_exports_1000usd)) |>
  mutate(
    rank = row_number()
  ) |>
  select(
    rank,
    product,
    description_short,
    description,
    product_exports_musd,
    product_exports_1000usd
  )

reactable(
  tabla_productos_medical_devices,
  searchable = TRUE,
  filterable = TRUE,
  sortable = TRUE,
  pagination = TRUE,
  defaultPageSize = 15,
  highlight = TRUE,
  striped = TRUE,
  bordered = TRUE,
  columns = list(
    rank = colDef(
      name = "#",
      width = 60,
      align = "center"
    ),
    product = colDef(
      name = "Código HS07",
      width = 110
    ),
    description_short = colDef(
      name = "Descripción breve",
      minWidth = 220
    ),
    description = colDef(
      name = "Descripción completa",
      minWidth = 360
    ),
    product_exports_musd = colDef(
      name = "Exportaciones, USD millones",
      align = "right",
      format = colFormat(
        digits = 1,
        separators = TRUE,
        prefix = "$"
      )
    ),
    product_exports_1000usd = colDef(
      name = "Exportaciones, miles USD",
      align = "right",
      format = colFormat(
        digits = 0,
        separators = TRUE,
        prefix = "$"
      ),
      show = FALSE
    )
  ),
  defaultSorted = "product_exports_musd",
  theme = reactableTheme(
    borderColor = "#e5e7eb",
    stripedColor = "#f8fafc",
    highlightColor = "#f1f5f9",
    cellPadding = "8px 10px"
  )
)
```

### Productos exportados por país de origen

```{r}
#| label: tabla-productos-medical-devices-pais
#| echo: false

tabla_productos_medical_devices_pais <- medical_devices_lac_exports_2024_product |>
  group_by(
    product,
    description_short,
    exp_country_name
  ) |>
  summarise(
    exports_1000usd = sum(exports_1000usd, na.rm = TRUE),
    exports_musd = exports_1000usd / 1000,
    .groups = "drop"
  ) |>
  arrange(product, desc(exports_1000usd)) |>
  mutate(
    share_product = exports_1000usd /
      sum(exports_1000usd, na.rm = TRUE),
    .by = product
  )

reactable(
  tabla_productos_medical_devices_pais,
  searchable = TRUE,
  filterable = TRUE,
  sortable = TRUE,
  pagination = TRUE,
  defaultPageSize = 20,
  highlight = TRUE,
  striped = TRUE,
  bordered = TRUE,
  groupBy = "product",
  columns = list(
    product = colDef(
      name = "Código HS07",
      width = 110
    ),
    description_short = colDef(
      name = "Producto",
      minWidth = 240
    ),
    exp_country_name = colDef(
      name = "País exportador",
      minWidth = 180
    ),
    exports_musd = colDef(
      name = "Exportaciones, USD millones",
      align = "right",
      format = colFormat(
        digits = 1,
        separators = TRUE,
        prefix = "$"
      )
    ),
    exports_1000usd = colDef(
      name = "Exportaciones, miles USD",
      align = "right",
      format = colFormat(
        digits = 0,
        separators = TRUE,
        prefix = "$"
      ),
      show = FALSE
    ),
    share_product = colDef(
      name = "Participación dentro del producto",
      align = "right",
      format = colFormat(
        percent = TRUE,
        digits = 1
      )
    )
  ),
  defaultSorted = "exports_musd",
  theme = reactableTheme(
    borderColor = "#e5e7eb",
    stripedColor = "#f8fafc",
    highlightColor = "#f1f5f9",
    cellPadding = "8px 10px"
  )
)
```

## Notas metodológicas

- La fuente base es CEPII-BACI con nomenclatura HS07.
- Los productos corresponden a la clasificación acordada para productos farmacéuticos y tecnologías sanitarias.
- Las bases usadas en esta página son agregados livianos creados previamente para el dashboard.
- Las variables monetarias originales están expresadas en miles de USD; aquí se convierten a millones de USD dividiendo por 1.000.
- El agregado LAC se construye con países clasificados en la región `Latin America & Caribbean`.
- La página es estática: no usa Shiny. La interactividad proviene de widgets HTML como `plotly`, `reactable` y `networkD3`.
