---
title: "Comercio internacional de dispositivos médicos"
subtitle: "América Latina y el Caribe"
date: today
format:
  html:
    toc: true
    toc-depth: 3
    number-sections: false
    theme: cosmo
    page-layout: full
    code-fold: true
    code-summary: "Mostrar código"
    fig-width: 10
    fig-height: 6
execute:
  echo: false
  warning: false
  message: false
params:
  data_dir: "../data/dashboard"
  category: "Dispositivos médicos"
  max_countries: 15
  sankey_top_flows: 35
  product_detail_file: "medical_devices_lac_exports_2024_product.rds"
---

```{r}
#| label: setup
#| include: false

# ------------------------------------------------------------------------------
# Página Quarto estática
# Proyecto: Dashboard PAHO/CEPAL sobre comercio internacional de productos
# farmacéuticos y tecnologías sanitarias en América Latina y el Caribe.
#
# Objetivo de esta página:
#   Separar analíticamente los dispositivos médicos del resto de las tecnologías
#   sanitarias y caracterizar el comercio de LAC en este segmento.
#
# Insumos esperados en data/dashboard/:
#   - exports_region_hc_cat2.rds
#   - trade_balance_lac.rds
#   - partner_region_lac_2024.rds
#   - sankey_intra_lac.rds
#   - medical_devices_lac_exports_2024_product.rds  [opcional]
#
# Las variables monetarias originales vienen en miles de USD. En esta página se
# presentan como millones de USD para facilitar la lectura.
# ------------------------------------------------------------------------------

required_packages <- c(
  "tidyverse", "forcats", "scales", "glue", "plotly",
  "reactable", "htmltools", "networkD3"
)

install_if_missing <- function(pkg) {
  if (!requireNamespace(pkg, quietly = TRUE)) {
    install.packages(pkg, repos = "https://cloud.r-project.org")
  }
}

invisible(lapply(required_packages, install_if_missing))
invisible(lapply(required_packages, library, character.only = TRUE))

options(scipen = 999)

selected_category <- params$category
lac_region_code <- "LAC"
lac_region_name <- "Latin America & Caribbean"

# ----------------------------- Helpers ----------------------------------------

# Permite renderizar tanto desde /dashboard como desde la raíz del proyecto.
resolve_data_dir <- function(data_dir) {
  candidates <- unique(c(
    data_dir,
    "data/dashboard",
    "../data/dashboard"
  ))
  existing <- candidates[dir.exists(candidates)]
  if (length(existing) == 0) {
    stop(glue::glue(
      "No se encontró la carpeta de datos. Rutas probadas: {paste(candidates, collapse = ', ')}"
    ))
  }
  existing[[1]]
}

data_dir <- resolve_data_dir(params$data_dir)

read_dashboard_rds <- function(file_name, required = TRUE) {
  path <- file.path(data_dir, file_name)
  if (!file.exists(path)) {
    if (required) {
      stop(glue::glue("No se encuentra el archivo requerido: {path}"))
    }
    return(NULL)
  }
  readRDS(path)
}

to_musd <- function(x) x / 1000

fmt_musd <- scales::label_number(
  accuracy = 1,
  big.mark = ".",
  decimal.mark = ",",
  suffix = " M"
)

fmt_musd_short <- scales::label_number(
  accuracy = 0.1,
  big.mark = ".",
  decimal.mark = ",",
  suffix = " M"
)

fmt_pct <- scales::label_percent(
  accuracy = 0.1,
  decimal.mark = ","
)

fmt_pct_short <- scales::label_percent(
  accuracy = 1,
  decimal.mark = ","
)

theme_trade <- function(base_size = 12) {
  ggplot2::theme_minimal(base_size = base_size) +
    ggplot2::theme(
      legend.position = "bottom",
      plot.title.position = "plot",
      panel.grid.minor = ggplot2::element_blank(),
      strip.text = ggplot2::element_text(face = "bold"),
      axis.title.x = ggplot2::element_text(margin = ggplot2::margin(t = 8)),
      axis.title.y = ggplot2::element_text(margin = ggplot2::margin(r = 8))
    )
}

card <- function(label, value, note = NULL) {
  htmltools::div(
    style = "border:1px solid #ddd; border-radius:12px; padding:14px; background:white;",
    htmltools::tags$span(label, style = "font-size:0.85rem; color:#555;"),
    htmltools::tags$h3(value, style = "margin:0.25rem 0;"),
    htmltools::tags$p(note, style = "margin:0; color:#666;")
  )
}

clean_region_labels <- function(data) {
  data |>
    mutate(across(contains("region"), ~ stringr::str_squish(as.character(.x))))
}

# ----------------------------- Load data --------------------------------------

exports_region_hc_cat2 <- read_dashboard_rds("exports_region_hc_cat2.rds") |> clean_region_labels()
trade_balance_lac <- read_dashboard_rds("trade_balance_lac.rds") |> clean_region_labels()
partner_region_lac_2024 <- read_dashboard_rds("partner_region_lac_2024.rds") |> clean_region_labels()
sankey_intra_lac <- read_dashboard_rds("sankey_intra_lac.rds") |> clean_region_labels()
medical_devices_products <- read_dashboard_rds(params$product_detail_file, required = FALSE)

available_categories <- trade_balance_lac |>
  distinct(hc_cat2) |>
  arrange(hc_cat2) |>
  pull(hc_cat2)

if (!selected_category %in% available_categories) {
  stop(glue::glue(
    "La categoría '{selected_category}' no existe en trade_balance_lac. Categorías disponibles: {paste(available_categories, collapse = ', ')}"
  ))
}

latest_year <- max(trade_balance_lac$year, na.rm = TRUE)
latest_partner_year <- max(partner_region_lac_2024$year, na.rm = TRUE)
latest_sankey_year <- max(sankey_intra_lac$year, na.rm = TRUE)

# ----------------------------- Analytical bases -------------------------------

# Exportaciones mundiales de dispositivos médicos por región.
world_devices_region <- exports_region_hc_cat2 |>
  filter(hc_cat2 == selected_category) |>
  mutate(
    exports_musd = to_musd(exports_1000usd),
    world_exports_musd = to_musd(world_exports_1000usd)
  )

lac_share_devices <- world_devices_region |>
  filter(exp_region == lac_region_code) |>
  arrange(year)

# Balance regional LAC para dispositivos médicos.
lac_devices_year <- trade_balance_lac |>
  filter(
    ref_area_code == lac_region_code,
    ref_area_type == "region",
    hc_cat2 == selected_category
  ) |>
  mutate(
    exports_musd = to_musd(exports_1000usd),
    imports_musd = to_musd(imports_1000usd),
    balance_musd = to_musd(balance_1000usd),
    total_trade_musd = exports_musd + imports_musd
  ) |>
  arrange(year)

latest_lac_devices <- lac_devices_year |>
  filter(year == latest_year) |>
  slice(1)

# Países LAC para dispositivos médicos.
country_devices_latest <- trade_balance_lac |>
  filter(
    ref_area_type == "country",
    year == latest_year,
    hc_cat2 == selected_category
  ) |>
  mutate(
    exports_musd = to_musd(exports_1000usd),
    imports_musd = to_musd(imports_1000usd),
    balance_musd = to_musd(balance_1000usd),
    total_trade_musd = exports_musd + imports_musd
  ) |>
  arrange(desc(total_trade_musd))

top_export_country <- country_devices_latest |>
  arrange(desc(exports_musd)) |>
  slice(1)

top_import_country <- country_devices_latest |>
  arrange(desc(imports_musd)) |>
  slice(1)

# Socios regionales para dispositivos médicos.
partner_devices_lac <- partner_region_lac_2024 |>
  filter(
    ref_area_code == lac_region_code,
    hc_cat2 == selected_category
  ) |>
  group_by(flow_type, partner_region) |>
  summarise(value_1000usd = sum(value_1000usd, na.rm = TRUE), .groups = "drop") |>
  group_by(flow_type) |>
  mutate(
    total_flow_1000usd = sum(value_1000usd, na.rm = TRUE),
    share_flow_value = value_1000usd / total_flow_1000usd,
    value_musd = to_musd(value_1000usd)
  ) |>
  ungroup()

main_export_destination <- partner_devices_lac |>
  filter(flow_type == "Exports") |>
  arrange(desc(value_musd)) |>
  slice(1)

main_import_origin <- partner_devices_lac |>
  filter(flow_type == "Imports") |>
  arrange(desc(value_musd)) |>
  slice(1)

latest_world_devices_exports_1000usd <- world_devices_region |>
  filter(year == latest_year) |>
  summarise(total = sum(exports_1000usd, na.rm = TRUE), .groups = "drop") |>
  pull(total)

latest_lac_share_world <- latest_lac_devices$exports_1000usd / latest_world_devices_exports_1000usd
```

## Lectura general

```{r}
#| label: summary-cards
#| results: asis

htmltools::div(
  style = "display:grid; grid-template-columns: repeat(4, minmax(180px, 1fr)); gap: 12px; margin-bottom: 1.2rem;",
  card(
    "Exportaciones LAC",
    fmt_musd_short(latest_lac_devices$exports_musd),
    glue::glue("Dispositivos médicos, {latest_year}.")
  ),
  card(
    "Importaciones LAC",
    fmt_musd_short(latest_lac_devices$imports_musd),
    glue::glue("Dispositivos médicos, {latest_year}.")
  ),
  card(
    "Balance comercial",
    fmt_musd_short(latest_lac_devices$balance_musd),
    "Exportaciones menos importaciones."
  ),
  card(
    "Participación mundial de LAC",
    fmt_pct(latest_lac_share_world),
    glue::glue("Participación en exportaciones mundiales, {latest_year}.")
  )
)
```

```{r}
#| label: auto-findings
#| results: asis

cat(glue::glue(
"En {latest_year}, América Latina y el Caribe exportó **{fmt_musd_short(latest_lac_devices$exports_musd)}** e importó **{fmt_musd_short(latest_lac_devices$imports_musd)}** en dispositivos médicos, con un balance comercial de **{fmt_musd_short(latest_lac_devices$balance_musd)}**. Entre los países de LAC, el mayor exportador fue **{top_export_country$ref_area_name}** ({fmt_musd_short(top_export_country$exports_musd)}) y el mayor importador fue **{top_import_country$ref_area_name}** ({fmt_musd_short(top_import_country$imports_musd)}). En el comercio agregado de la región, el principal destino regional de las exportaciones fue **{main_export_destination$partner_region}** y el principal origen de las importaciones fue **{main_import_origin$partner_region}**.\n"
))
```

## 1. Participación de LAC en las exportaciones mundiales

Este gráfico muestra la participación de América Latina y el Caribe en las exportaciones mundiales de dispositivos médicos. A diferencia de la página general, aquí se observa sólo este segmento, lo que permite leer la trayectoria regional sin mezclarla con medicamentos, vacunas u otros productos farmacéuticos.

```{r}
#| label: lac-share-world-exports-devices
#| fig-height: 5.5

p_lac_share_devices <- ggplot(
  lac_share_devices,
  aes(x = year, y = share_exports_value)
) +
  geom_line(linewidth = 0.9) +
  geom_point(size = 1.5) +
  scale_y_continuous(
    labels = fmt_pct,
    breaks = seq(0, 0.12, by = 0.02),
    expand = expansion(mult = c(0, 0.03))
  ) +
  coord_cartesian(ylim = c(0, 0.12)) +
  scale_x_continuous(breaks = scales::pretty_breaks()) +
  labs(
    title = "Participación de LAC en las exportaciones mundiales de dispositivos médicos",
    subtitle = "Eje vertical fijo entre 0% y 12% para mantener comparabilidad con la página general",
    x = NULL,
    y = "Participación en exportaciones mundiales"
  ) +
  theme_trade()

ggplotly(p_lac_share_devices, tooltip = c("x", "y"))
```

## 2. Exportaciones mundiales por región

El siguiente gráfico ubica a LAC dentro de la estructura regional de las exportaciones mundiales de dispositivos médicos. La visualización permite distinguir si el segmento se concentra en regiones específicas y cuál es el tamaño relativo de América Latina y el Caribe.

```{r}
#| label: world-region-composition-devices
#| fig-height: 7

region_order <- world_devices_region |>
  group_by(exp_region) |>
  summarise(total_exports = sum(exports_musd, na.rm = TRUE), .groups = "drop") |>
  arrange(desc(total_exports)) |>
  pull(exp_region)

region_exports_devices <- world_devices_region |>
  mutate(exp_region = factor(exp_region, levels = region_order))

p_region_area_devices <- ggplot(
  region_exports_devices,
  aes(x = year, y = exports_musd, fill = exp_region)
) +
  geom_area(alpha = 0.9) +
  scale_y_continuous(labels = fmt_musd, limits = c(0, NA)) +
  labs(
    title = "Exportaciones de dispositivos médicos, por región exportadora",
    subtitle = "Área apilada en millones de USD",
    x = NULL,
    y = "Exportaciones",
    fill = "Región exportadora"
  ) +
  theme_trade()

ggplotly(p_region_area_devices, tooltip = c("x", "y", "fill")) |>
  layout(legend = list(orientation = "h", x = 0, y = -0.2))
```

## 3. Exportaciones, importaciones y balance comercial de LAC

La visualización usa barras divergentes: exportaciones sobre cero, importaciones bajo cero y línea para el balance comercial. Esto permite ver simultáneamente la escala del comercio y la magnitud del déficit o superávit regional.

```{r}
#| label: lac-balance-devices
#| fig-height: 6

balance_devices_long <- lac_devices_year |>
  select(year, exports_musd, imports_musd, balance_musd) |>
  pivot_longer(
    cols = c(exports_musd, imports_musd),
    names_to = "flow",
    values_to = "value_musd"
  ) |>
  mutate(
    value_musd = if_else(flow == "imports_musd", -value_musd, value_musd),
    flow = recode(
      flow,
      exports_musd = "Exportaciones",
      imports_musd = "Importaciones"
    )
  )

y_lim_balance <- max(
  abs(balance_devices_long$value_musd),
  abs(lac_devices_year$balance_musd),
  na.rm = TRUE
)
y_lim_balance <- ceiling(y_lim_balance / 1000) * 1000

p_balance_devices <- ggplot() +
  geom_col(
    data = balance_devices_long,
    aes(x = year, y = value_musd, fill = flow),
    alpha = 0.85
  ) +
  geom_line(
    data = lac_devices_year,
    aes(x = year, y = balance_musd, group = 1),
    linewidth = 0.9
  ) +
  geom_point(
    data = lac_devices_year,
    aes(x = year, y = balance_musd),
    size = 1.5
  ) +
  geom_hline(yintercept = 0, linewidth = 0.35) +
  scale_y_continuous(labels = fmt_musd, breaks = scales::pretty_breaks(n = 7)) +
  coord_cartesian(ylim = c(-y_lim_balance, y_lim_balance)) +
  scale_x_continuous(breaks = scales::pretty_breaks()) +
  labs(
    title = "LAC: exportaciones, importaciones y balance comercial de dispositivos médicos",
    subtitle = "Importaciones expresadas como valores negativos; línea = balance comercial",
    x = NULL,
    y = "Millones de USD",
    fill = NULL
  ) +
  theme_trade()

ggplotly(p_balance_devices, tooltip = c("x", "y", "fill")) |>
  layout(legend = list(orientation = "h", x = 0, y = -0.15))
```

## 4. Países LAC con mayor comercio de dispositivos médicos

El ranking ordena países por comercio total —exportaciones más importaciones— en el último año disponible. El punto representa el balance comercial de cada país.

```{r}
#| label: top-countries-devices
#| fig-height: 7

top_countries_devices <- country_devices_latest |>
  slice_head(n = params$max_countries) |>
  mutate(country = forcats::fct_reorder(ref_area_name, total_trade_musd))

top_countries_devices_long <- top_countries_devices |>
  select(country, exports_musd, imports_musd) |>
  pivot_longer(
    cols = c(exports_musd, imports_musd),
    names_to = "flow",
    values_to = "value_musd"
  ) |>
  mutate(
    value_musd = if_else(flow == "imports_musd", -value_musd, value_musd),
    flow = recode(
      flow,
      exports_musd = "Exportaciones",
      imports_musd = "Importaciones"
    )
  )

y_lim_countries <- max(
  abs(top_countries_devices_long$value_musd),
  abs(top_countries_devices$balance_musd),
  na.rm = TRUE
)

p_top_countries_devices <- ggplot(
  top_countries_devices_long,
  aes(x = country, y = value_musd, fill = flow)
) +
  geom_col(width = 0.65) +
  geom_hline(yintercept = 0, linewidth = 0.35) +
  geom_point(
    data = top_countries_devices,
    aes(x = country, y = balance_musd),
    inherit.aes = FALSE,
    size = 2
  ) +
  coord_flip(ylim = c(-y_lim_countries, y_lim_countries)) +
  scale_y_continuous(labels = fmt_musd) +
  labs(
    title = glue::glue("Principales países LAC por comercio de dispositivos médicos, {latest_year}"),
    subtitle = "Barras = exportaciones e importaciones; punto = balance comercial",
    x = NULL,
    y = "Millones de USD",
    fill = NULL
  ) +
  theme_trade()

ggplotly(p_top_countries_devices, tooltip = c("x", "y", "fill")) |>
  layout(legend = list(orientation = "h", x = 0, y = -0.15))
```

## 5. Origen y destino regional del comercio de LAC

Para el año `r latest_partner_year`, se compara la distribución regional de los socios comerciales. En exportaciones, la barra muestra los destinos regionales de los envíos de LAC. En importaciones, muestra las regiones de origen de las compras de LAC.

```{r}
#| label: partner-region-devices
#| fig-height: 5

partner_devices_plot <- partner_devices_lac |>
  mutate(
    flow_type = recode(flow_type, Exports = "Exportaciones", Imports = "Importaciones"),
    partner_region = forcats::fct_reorder(partner_region, value_musd, .fun = sum)
  )

p_partner_devices <- ggplot(
  partner_devices_plot,
  aes(x = flow_type, y = share_flow_value, fill = partner_region)
) +
  geom_col(width = 0.6) +
  scale_y_continuous(labels = fmt_pct_short) +
  labs(
    title = glue::glue("Origen y destino regional del comercio de dispositivos médicos de LAC, {latest_partner_year}"),
    subtitle = "Participación porcentual dentro de cada flujo comercial",
    x = NULL,
    y = "Participación en el flujo",
    fill = "Región socia"
  ) +
  theme_trade()

ggplotly(p_partner_devices, tooltip = c("x", "y", "fill")) |>
  layout(legend = list(orientation = "h", x = 0, y = -0.2))
```

## 6. Socios regionales por país LAC

Esta vista muestra si la estructura de socios de cada país se parece al agregado regional o si existen patrones nacionales específicos. Para facilitar la lectura, se muestran los países con mayor comercio total de dispositivos médicos.

```{r}
#| label: partner-region-by-country-devices
#| fig-height: 9

top_country_codes_devices <- country_devices_latest |>
  slice_head(n = min(params$max_countries, 12)) |>
  pull(ref_area_code)

partner_country_devices <- partner_region_lac_2024 |>
  filter(
    ref_area_type == "country",
    ref_area_code %in% top_country_codes_devices,
    hc_cat2 == selected_category
  ) |>
  group_by(ref_area_name, flow_type, partner_region) |>
  summarise(value_1000usd = sum(value_1000usd, na.rm = TRUE), .groups = "drop") |>
  group_by(ref_area_name, flow_type) |>
  mutate(
    share_flow_value = value_1000usd / sum(value_1000usd, na.rm = TRUE),
    value_musd = to_musd(value_1000usd)
  ) |>
  ungroup() |>
  mutate(
    flow_type = recode(flow_type, Exports = "Exportaciones", Imports = "Importaciones"),
    ref_area_name = forcats::fct_reorder(ref_area_name, value_musd, .fun = sum)
  )

p_partner_country_devices <- ggplot(
  partner_country_devices,
  aes(x = flow_type, y = share_flow_value, fill = partner_region)
) +
  geom_col(width = 0.6) +
  facet_wrap(~ ref_area_name, ncol = 3) +
  scale_y_continuous(labels = fmt_pct_short) +
  labs(
    title = glue::glue("Origen y destino regional por país, {latest_partner_year}"),
    subtitle = "Países LAC con mayor comercio total de dispositivos médicos",
    x = NULL,
    y = "Participación en el flujo",
    fill = "Región socia"
  ) +
  theme_trade(base_size = 11)

ggplotly(p_partner_country_devices, tooltip = c("x", "y", "fill")) |>
  layout(legend = list(orientation = "h", x = 0, y = -0.2))
```

## 7. Comercio intrarregional LAC: principales flujos

El diagrama Sankey resume los principales flujos intrarregionales de dispositivos médicos. Se muestran los flujos de mayor valor disponibles para el último año de la base Sankey.

```{r}
#| label: sankey-devices
#| fig-height: 7

sankey_devices <- sankey_intra_lac |>
  filter(
    year == latest_sankey_year,
    hc_cat2 == selected_category,
    source != target
  ) |>
  mutate(value_musd = to_musd(value_1000usd)) |>
  arrange(desc(value_musd)) |>
  slice_head(n = params$sankey_top_flows)

if (nrow(sankey_devices) == 0) {
  htmltools::div(
    style = "border:1px solid #ddd; border-radius:12px; padding:14px;",
    glue::glue("No hay flujos intrarregionales disponibles para dispositivos médicos en {latest_sankey_year}.")
  )
} else {
  links_raw <- sankey_devices |>
    transmute(
      source_node = paste0("Exportador: ", source_name),
      target_node = paste0("Importador: ", target_name),
      value = value_musd
    )

  nodes <- tibble(name = unique(c(links_raw$source_node, links_raw$target_node)))

  links <- links_raw |>
    mutate(
      source = match(source_node, nodes$name) - 1,
      target = match(target_node, nodes$name) - 1
    ) |>
    select(source, target, value)

  networkD3::sankeyNetwork(
    Links = links,
    Nodes = nodes,
    Source = "source",
    Target = "target",
    Value = "value",
    NodeID = "name",
    fontSize = 12,
    nodeWidth = 22,
    iterations = 0,
    sinksRight = TRUE
  )
}
```

## 8. Exploración de productos exportados por LAC en 2024

```{r}
#| label: product-detail-availability
#| results: asis

if (is.null(medical_devices_products)) {
  htmltools::div(
    style = "border:1px solid #ddd; border-radius:12px; padding:14px; background:#fff8e1;",
    htmltools::tags$b("Base auxiliar no disponible."),
    htmltools::tags$p(
      glue::glue("No se encontró {params$product_detail_file} en {data_dir}. Ejecuta primero el chunk auxiliar de procesamiento para crear esta base."),
      style = "margin-bottom:0;"
    )
  )
}
```

### Productos más exportados

```{r}
#| label: table-products-devices

if (!is.null(medical_devices_products)) {
  tabla_productos_medical_devices <- medical_devices_products |>
    distinct(
      product,
      description,
      description_short,
      product_exports_1000usd,
      product_exports_musd
    ) |>
    arrange(desc(product_exports_1000usd)) |>
    mutate(rank = row_number()) |>
    select(
      rank,
      product,
      description_short,
      description,
      product_exports_musd,
      product_exports_1000usd
    )

  reactable::reactable(
    tabla_productos_medical_devices,
    searchable = TRUE,
    filterable = TRUE,
    sortable = TRUE,
    pagination = TRUE,
    defaultPageSize = 15,
    defaultSorted = list(product_exports_musd = "desc"),
    highlight = TRUE,
    striped = TRUE,
    bordered = TRUE,
    columns = list(
      rank = reactable::colDef(name = "#", width = 60, align = "center"),
      product = reactable::colDef(name = "Código HS07", width = 110),
      description_short = reactable::colDef(name = "Descripción breve", minWidth = 220),
      description = reactable::colDef(name = "Descripción completa", minWidth = 360),
      product_exports_musd = reactable::colDef(
        name = "Exportaciones, USD millones",
        align = "right",
        format = reactable::colFormat(digits = 1, separators = TRUE, prefix = "$")
      ),
      product_exports_1000usd = reactable::colDef(
        name = "Exportaciones, miles USD",
        align = "right",
        format = reactable::colFormat(digits = 0, separators = TRUE, prefix = "$"),
        show = FALSE
      )
    ),
    theme = reactable::reactableTheme(
      borderColor = "#e5e7eb",
      stripedColor = "#f8fafc",
      highlightColor = "#f1f5f9",
      cellPadding = "8px 10px"
    )
  )
}
```

### Productos exportados por país de origen

```{r}
#| label: table-products-devices-country

if (!is.null(medical_devices_products)) {
  tabla_productos_medical_devices_pais <- medical_devices_products |>
    group_by(product, description_short, exp_country_name) |>
    summarise(
      exports_1000usd = sum(exports_1000usd, na.rm = TRUE),
      exports_musd = exports_1000usd / 1000,
      .groups = "drop"
    ) |>
    arrange(product, desc(exports_1000usd)) |>
    mutate(
      share_product = exports_1000usd / sum(exports_1000usd, na.rm = TRUE),
      .by = product
    )

  reactable::reactable(
    tabla_productos_medical_devices_pais,
    searchable = TRUE,
    filterable = TRUE,
    sortable = TRUE,
    pagination = TRUE,
    defaultPageSize = 20,
    defaultSorted = list(exports_musd = "desc"),
    highlight = TRUE,
    striped = TRUE,
    bordered = TRUE,
    groupBy = "product",
    columns = list(
      product = reactable::colDef(name = "Código HS07", width = 110),
      description_short = reactable::colDef(name = "Producto", minWidth = 240),
      exp_country_name = reactable::colDef(name = "País exportador", minWidth = 180),
      exports_musd = reactable::colDef(
        name = "Exportaciones, USD millones",
        align = "right",
        format = reactable::colFormat(digits = 1, separators = TRUE, prefix = "$")
      ),
      exports_1000usd = reactable::colDef(
        name = "Exportaciones, miles USD",
        align = "right",
        format = reactable::colFormat(digits = 0, separators = TRUE, prefix = "$"),
        show = FALSE
      ),
      share_product = reactable::colDef(
        name = "Participación dentro del producto",
        align = "right",
        format = reactable::colFormat(percent = TRUE, digits = 1)
      )
    ),
    theme = reactable::reactableTheme(
      borderColor = "#e5e7eb",
      stripedColor = "#f8fafc",
      highlightColor = "#f1f5f9",
      cellPadding = "8px 10px"
    )
  )
}
```

## 9. Tabla país: dispositivos médicos

La tabla resume exportaciones, importaciones, balance y comercio total por país para el último año disponible. Puede ordenarse, filtrarse y buscarse desde el navegador.

```{r}
#| label: country-table-devices

country_table_devices <- country_devices_latest |>
  transmute(
    pais = ref_area_name,
    exportaciones_musd = exports_musd,
    importaciones_musd = imports_musd,
    balance_musd = balance_musd,
    comercio_total_musd = total_trade_musd,
    razon_import_export = if_else(exports_musd > 0, imports_musd / exports_musd, NA_real_)
  ) |>
  arrange(desc(comercio_total_musd))

reactable::reactable(
  country_table_devices,
  searchable = TRUE,
  filterable = TRUE,
  sortable = TRUE,
  pagination = TRUE,
  defaultPageSize = 12,
  defaultSorted = list(comercio_total_musd = "desc"),
  columns = list(
    pais = reactable::colDef(name = "País", minWidth = 180),
    exportaciones_musd = reactable::colDef(
      name = "Exportaciones",
      align = "right",
      format = reactable::colFormat(separators = TRUE, digits = 1)
    ),
    importaciones_musd = reactable::colDef(
      name = "Importaciones",
      align = "right",
      format = reactable::colFormat(separators = TRUE, digits = 1)
    ),
    balance_musd = reactable::colDef(
      name = "Balance",
      align = "right",
      format = reactable::colFormat(separators = TRUE, digits = 1)
    ),
    comercio_total_musd = reactable::colDef(
      name = "Comercio total",
      align = "right",
      format = reactable::colFormat(separators = TRUE, digits = 1)
    ),
    razon_import_export = reactable::colDef(
      name = "Importaciones / exportaciones",
      align = "right",
      format = reactable::colFormat(separators = TRUE, digits = 1)
    )
  ),
  theme = reactable::reactableTheme(
    borderColor = "#e5e7eb",
    stripedColor = "#f8fafc",
    highlightColor = "#f1f5f9",
    cellPadding = "8px 10px"
  )
)
```

## Notas metodológicas

- La fuente base es CEPII-BACI con nomenclatura HS07.
- La página filtra la categoría `hc_cat2 == "Dispositivos médicos"`.
