---
title: "Comercio internacional de productos farmacéuticos"
subtitle: "Medicamentos, vacunas humanas, kits diagnósticos y otros productos farmacéuticos - América Latina y el Caribe"
date: today
format:
  html:
    toc: true
    toc-depth: 3
    number-sections: false
    theme: cosmo
    page-layout: full
    code-fold: true
    code-summary: "Mostrar código"
    fig-width: 10
    fig-height: 6
execute:
  echo: false
  warning: false
  message: false
params:
  data_dir: "../data/dashboard"
  selected_category: "Medicamentos"
  max_countries: 15
  sankey_top_flows: 35
  other_pharma_detail_file: "other_pharma_lac_imports_2024_product.rds"
---

```{r}
#| label: setup
#| include: false

# ------------------------------------------------------------------------------
# Página Quarto estática
# Proyecto: Dashboard PAHO/CEPAL sobre comercio internacional de productos
# farmacéuticos y tecnologías sanitarias en América Latina y el Caribe.
#
# Objetivo de esta página:
#   Separar analíticamente los productos farmacéuticos de los dispositivos
#   médicos y de los ingredientes farmacéuticos activos (IFAs). En la base
#   actual, los IFAs aparecen como "Principios activos"; por eso se excluyen
#   explícitamente de esta página.
#
# Categorías incluidas:
#   - Medicamentos
#   - Vacunas (humanas)
#   - Kits diagnósticos
#   - Otros productos farmacéuticos
#
# Categorías excluidas:
#   - Dispositivos médicos
#   - Principios activos
#
# Insumos esperados en data/dashboard/:
#   - exports_region_hc_cat2.rds
#   - trade_balance_lac.rds
#   - partner_region_lac_2024.rds
#   - sankey_intra_lac.rds
#   - other_pharma_lac_imports_2024_product.rds [opcional]
#
# Las variables monetarias originales vienen en miles de USD. En esta página se
# presentan como millones de USD para facilitar la lectura.
# ------------------------------------------------------------------------------

required_packages <- c(
  "tidyverse", "forcats", "scales", "glue", "plotly",
  "reactable", "htmltools", "networkD3"
)

install_if_missing <- function(pkg) {
  if (!requireNamespace(pkg, quietly = TRUE)) {
    install.packages(pkg, repos = "https://cloud.r-project.org")
  }
}

invisible(lapply(required_packages, install_if_missing))
invisible(lapply(required_packages, library, character.only = TRUE))

options(scipen = 999)

lac_region_code <- "LAC"
lac_region_name <- "Latin America & Caribbean"

pharma_categories <- c(
  "Medicamentos",
  "Vacunas (humanas)",
  "Kits diagnósticos",
  "Otros productos farmacéuticos"
)

excluded_categories <- c(
  "Dispositivos médicos",
  "Principios activos"
)

selected_category <- params$selected_category
if (!selected_category %in% pharma_categories) {
  selected_category <- "Medicamentos"
}

# ----------------------------- Helpers ----------------------------------------

resolve_data_dir <- function(data_dir) {
  candidates <- unique(c(
    data_dir,
    "data/dashboard",
    "../data/dashboard"
  ))
  existing <- candidates[dir.exists(candidates)]
  if (length(existing) == 0) {
    stop(glue::glue(
      "No se encontró la carpeta de datos. Rutas probadas: {paste(candidates, collapse = ', ')}"
    ))
  }
  existing[[1]]
}

data_dir <- resolve_data_dir(params$data_dir)

read_dashboard_rds <- function(file_name, required = TRUE) {
  path <- file.path(data_dir, file_name)
  if (!file.exists(path)) {
    if (required) {
      stop(glue::glue("No se encuentra el archivo requerido: {path}"))
    }
    return(NULL)
  }
  readRDS(path)
}

to_musd <- function(x) x / 1000

fmt_musd <- scales::label_number(
  accuracy = 1,
  big.mark = ".",
  decimal.mark = ",",
  suffix = " M"
)

fmt_musd_short <- scales::label_number(
  accuracy = 0.1,
  big.mark = ".",
  decimal.mark = ",",
  suffix = " M"
)

fmt_pct <- scales::label_percent(
  accuracy = 0.1,
  decimal.mark = ","
)

fmt_pct_short <- scales::label_percent(
  accuracy = 1,
  decimal.mark = ","
)

theme_trade <- function(base_size = 12) {
  ggplot2::theme_minimal(base_size = base_size) +
    ggplot2::theme(
      legend.position = "bottom",
      plot.title.position = "plot",
      panel.grid.minor = ggplot2::element_blank(),
      strip.text = ggplot2::element_text(face = "bold"),
      axis.title.x = ggplot2::element_text(margin = ggplot2::margin(t = 8)),
      axis.title.y = ggplot2::element_text(margin = ggplot2::margin(r = 8))
    )
}

card <- function(label, value, note = NULL) {
  htmltools::div(
    style = "border:1px solid #ddd; border-radius:12px; padding:14px; background:white;",
    htmltools::tags$span(label, style = "font-size:0.85rem; color:#555;"),
    htmltools::tags$h3(value, style = "margin:0.25rem 0;"),
    htmltools::tags$p(note, style = "margin:0; color:#666;")
  )
}

clean_region_labels <- function(data) {
  data |>
    mutate(across(contains("region"), ~ stringr::str_squish(as.character(.x))))
}

safe_max_abs <- function(...) {
  vals <- c(...)
  vals <- vals[is.finite(vals)]
  if (length(vals) == 0) return(1)
  max(abs(vals), na.rm = TRUE)
}

# ----------------------------- Load data --------------------------------------

exports_region_hc_cat2 <- read_dashboard_rds("exports_region_hc_cat2.rds") |> clean_region_labels()
trade_balance_lac <- read_dashboard_rds("trade_balance_lac.rds") |> clean_region_labels()
partner_region_lac_2024 <- read_dashboard_rds("partner_region_lac_2024.rds") |> clean_region_labels()
sankey_intra_lac <- read_dashboard_rds("sankey_intra_lac.rds") |> clean_region_labels()
other_pharma_products <- read_dashboard_rds(params$other_pharma_detail_file, required = FALSE)

available_categories <- trade_balance_lac |>
  distinct(hc_cat2) |>
  arrange(hc_cat2) |>
  pull(hc_cat2)

missing_categories <- setdiff(pharma_categories, available_categories)
if (length(missing_categories) > 0) {
  stop(glue::glue(
    "Faltan categorías farmacéuticas en trade_balance_lac: {paste(missing_categories, collapse = ', ')}"
  ))
}

latest_year <- max(trade_balance_lac$year, na.rm = TRUE)
latest_partner_year <- max(partner_region_lac_2024$year, na.rm = TRUE)
latest_sankey_year <- max(sankey_intra_lac$year, na.rm = TRUE)

# ----------------------------- Analytical bases -------------------------------

exports_region_pharma <- exports_region_hc_cat2 |>
  filter(hc_cat2 %in% pharma_categories) |>
  mutate(
    exports_musd = to_musd(exports_1000usd),
    world_exports_musd = to_musd(world_exports_1000usd),
    hc_cat2 = factor(hc_cat2, levels = pharma_categories)
  )

trade_balance_pharma <- trade_balance_lac |>
  filter(hc_cat2 %in% pharma_categories) |>
  mutate(
    exports_musd = to_musd(exports_1000usd),
    imports_musd = to_musd(imports_1000usd),
    balance_musd = to_musd(balance_1000usd),
    total_trade_musd = exports_musd + imports_musd,
    hc_cat2 = factor(hc_cat2, levels = pharma_categories)
  )

partner_region_pharma <- partner_region_lac_2024 |>
  filter(hc_cat2 %in% pharma_categories) |>
  mutate(
    value_musd = to_musd(value_1000usd),
    hc_cat2 = factor(hc_cat2, levels = pharma_categories)
  )

sankey_pharma <- sankey_intra_lac |>
  filter(hc_cat2 %in% pharma_categories) |>
  mutate(
    value_musd = to_musd(value_1000usd),
    hc_cat2 = factor(hc_cat2, levels = pharma_categories)
  )

lac_pharma_cat_year <- trade_balance_pharma |>
  filter(ref_area_code == lac_region_code, ref_area_type == "region")

lac_pharma_total_year <- lac_pharma_cat_year |>
  group_by(year) |>
  summarise(
    exports_musd = sum(exports_musd, na.rm = TRUE),
    imports_musd = sum(imports_musd, na.rm = TRUE),
    balance_musd = exports_musd - imports_musd,
    total_trade_musd = exports_musd + imports_musd,
    .groups = "drop"
  )

latest_lac_pharma <- lac_pharma_total_year |>
  filter(year == latest_year) |>
  slice(1)

latest_lac_by_cat <- lac_pharma_cat_year |>
  filter(year == latest_year) |>
  arrange(desc(total_trade_musd))

top_trade_category <- latest_lac_by_cat |> slice(1)
top_export_category <- latest_lac_by_cat |> arrange(desc(exports_musd)) |> slice(1)
top_import_category <- latest_lac_by_cat |> arrange(desc(imports_musd)) |> slice(1)

medicines_latest <- latest_lac_by_cat |>
  filter(hc_cat2 == "Medicamentos") |>
  slice(1)

medicines_lac_share_latest <- exports_region_pharma |>
  filter(
    exp_region == lac_region_code,
    hc_cat2 == "Medicamentos",
    year == max(year[hc_cat2 == "Medicamentos" & exp_region == lac_region_code], na.rm = TRUE)
  ) |>
  slice(1)

# Rango comparable para ejes de balance por categoría.
balance_long_all <- lac_pharma_cat_year |>
  select(year, hc_cat2, exports_musd, imports_musd, balance_musd) |>
  pivot_longer(
    cols = c(exports_musd, imports_musd),
    names_to = "flow",
    values_to = "value_musd"
  ) |>
  mutate(
    value_musd = if_else(flow == "imports_musd", -value_musd, value_musd),
    flow = recode(
      flow,
      exports_musd = "Exportaciones",
      imports_musd = "Importaciones"
    )
  )

max_abs_balance_all <- safe_max_abs(
  balance_long_all$value_musd,
  lac_pharma_cat_year$balance_musd
)
max_abs_balance_all <- ceiling(max_abs_balance_all / 1000) * 1000
if (!is.finite(max_abs_balance_all) || max_abs_balance_all == 0) max_abs_balance_all <- 1

# ----------------------------- Plot functions ---------------------------------

plot_world_region_area <- function(category_name) {
  df <- exports_region_pharma |>
    filter(hc_cat2 == category_name) |>
    mutate(
      exp_region = forcats::fct_reorder(exp_region, exports_musd, .fun = sum, .desc = TRUE)
    )

  p <- ggplot(df, aes(x = year, y = exports_musd, fill = exp_region)) +
    geom_area(alpha = 0.9) +
    scale_y_continuous(labels = fmt_musd, limits = c(0, NA)) +
    scale_x_continuous(breaks = scales::pretty_breaks()) +
    labs(
      title = glue("Exportaciones de {category_name}, por región exportadora"),
      subtitle = "Área apilada en millones de USD",
      x = NULL,
      y = "Exportaciones",
      fill = NULL
    ) +
    theme_trade()

  ggplotly(p, tooltip = c("x", "y", "fill")) |>
    layout(legend = list(orientation = "h", x = 0, y = -0.2))
}

plot_balance_category <- function(category_name, comparable_axis = TRUE) {
  cat_year <- lac_pharma_cat_year |>
    filter(hc_cat2 == category_name)

  long <- cat_year |>
    select(year, exports_musd, imports_musd, balance_musd) |>
    pivot_longer(
      cols = c(exports_musd, imports_musd),
      names_to = "flow",
      values_to = "value_musd"
    ) |>
    mutate(
      value_musd = if_else(flow == "imports_musd", -value_musd, value_musd),
      flow = recode(
        flow,
        exports_musd = "Exportaciones",
        imports_musd = "Importaciones"
      )
    )

  y_max <- if (comparable_axis) {
    max_abs_balance_all
  } else {
    safe_max_abs(long$value_musd, cat_year$balance_musd)
  }

  p <- ggplot() +
    geom_col(data = long, aes(x = year, y = value_musd, fill = flow), alpha = 0.85) +
    geom_line(data = cat_year, aes(x = year, y = balance_musd, group = 1), linewidth = 0.9) +
    geom_point(data = cat_year, aes(x = year, y = balance_musd), size = 1.3) +
    geom_hline(yintercept = 0, linewidth = 0.35) +
    coord_cartesian(ylim = c(-y_max, y_max)) +
    scale_y_continuous(labels = fmt_musd) +
    scale_x_continuous(breaks = scales::pretty_breaks()) +
    labs(
      title = glue("LAC: exportaciones, importaciones y balance comercial de {category_name}"),
      subtitle = "Importaciones expresadas como valores negativos; línea = balance comercial",
      x = NULL,
      y = "Millones de USD",
      fill = NULL
    ) +
    theme_trade()

  ggplotly(p, tooltip = c("x", "y", "fill")) |>
    layout(legend = list(orientation = "h", x = 0, y = -0.15))
}

plot_top_countries_category <- function(category_name) {
  top_countries <- trade_balance_pharma |>
    filter(
      ref_area_type == "country",
      year == latest_year,
      hc_cat2 == category_name
    ) |>
    arrange(desc(total_trade_musd)) |>
    slice_head(n = params$max_countries) |>
    mutate(country = forcats::fct_reorder(ref_area_name, total_trade_musd))

  top_long <- top_countries |>
    select(country, exports_musd, imports_musd) |>
    pivot_longer(
      cols = c(exports_musd, imports_musd),
      names_to = "flow",
      values_to = "value_musd"
    ) |>
    mutate(
      value_musd = if_else(flow == "imports_musd", -value_musd, value_musd),
      flow = recode(
        flow,
        exports_musd = "Exportaciones",
        imports_musd = "Importaciones"
      )
    )

  if (nrow(top_countries) == 0) {
    return(htmltools::div(
      style = "border:1px solid #ddd; border-radius:12px; padding:14px;",
      glue("No hay datos por país disponibles para {category_name} en {latest_year}.")
    ))
  }

  y_lim <- safe_max_abs(top_long$value_musd, top_countries$balance_musd)

  p <- ggplot(top_long, aes(x = country, y = value_musd, fill = flow)) +
    geom_col(width = 0.65) +
    geom_hline(yintercept = 0, linewidth = 0.35) +
    geom_point(
      data = top_countries,
      aes(x = country, y = balance_musd),
      inherit.aes = FALSE,
      size = 2
    ) +
    coord_flip(ylim = c(-y_lim, y_lim)) +
    scale_y_continuous(labels = fmt_musd) +
    labs(
      title = glue("Principales países LAC en {category_name}, {latest_year}"),
      subtitle = "Ordenados por comercio total de la categoría; punto = balance comercial",
      x = NULL,
      y = "Millones de USD",
      fill = NULL
    ) +
    theme_trade()

  ggplotly(p, tooltip = c("x", "y", "fill")) |>
    layout(legend = list(orientation = "h", x = 0, y = -0.15))
}

plot_partner_region_category <- function(category_name) {
  df <- partner_region_pharma |>
    filter(ref_area_code == lac_region_code, hc_cat2 == category_name) |>
    group_by(flow_type, partner_region) |>
    summarise(value_1000usd = sum(value_1000usd, na.rm = TRUE), .groups = "drop") |>
    group_by(flow_type) |>
    mutate(
      share_flow_value = value_1000usd / sum(value_1000usd, na.rm = TRUE),
      value_musd = to_musd(value_1000usd),
      partner_region = forcats::fct_reorder(partner_region, value_1000usd, .fun = sum)
    ) |>
    ungroup()

  p <- ggplot(df, aes(x = flow_type, y = share_flow_value, fill = partner_region)) +
    geom_col(width = 0.6) +
    scale_y_continuous(labels = fmt_pct_short) +
    labs(
      title = glue("Origen y destino regional del comercio de LAC: {category_name}, {latest_partner_year}"),
      subtitle = "Participación porcentual dentro de exportaciones e importaciones",
      x = NULL,
      y = "Participación en el flujo",
      fill = "Región socia"
    ) +
    theme_trade()

  ggplotly(p, tooltip = c("x", "y", "fill")) |>
    layout(legend = list(orientation = "h", x = 0, y = -0.2))
}

plot_sankey_category <- function(category_name) {
  sankey_selected <- sankey_pharma |>
    filter(year == latest_sankey_year, hc_cat2 == category_name) |>
    arrange(desc(value_musd)) |>
    slice_head(n = params$sankey_top_flows)

  if (nrow(sankey_selected) == 0) {
    return(htmltools::div(
      style = "border:1px solid #ddd; border-radius:12px; padding:14px;",
      glue("No hay flujos intrarregionales disponibles para {category_name} en {latest_sankey_year}.")
    ))
  }

  links_raw <- sankey_selected |>
    transmute(
      source_node = paste0("Exportador: ", source_name),
      target_node = paste0("Importador: ", target_name),
      value = value_musd
    )

  nodes <- tibble(name = unique(c(links_raw$source_node, links_raw$target_node)))

  links <- links_raw |>
    mutate(
      source = match(source_node, nodes$name) - 1,
      target = match(target_node, nodes$name) - 1
    ) |>
    select(source, target, value)

  networkD3::sankeyNetwork(
    Links = links,
    Nodes = nodes,
    Source = "source",
    Target = "target",
    Value = "value",
    NodeID = "name",
    fontSize = 12,
    nodeWidth = 22,
    iterations = 0,
    sinksRight = TRUE
  )
}
```

## Lectura general

Esta página separa los **productos farmacéuticos** del resto de tecnologías sanitarias. Se dividen en cuatro categorías: **Medicamentos**, **Vacunas (humanas)**, **Kits diagnósticos** y **Otros productos farmacéuticos**.

```{r}
#| label: summary-cards
#| results: asis

htmltools::div(
  style = "display:grid; grid-template-columns: repeat(4, minmax(180px, 1fr)); gap: 12px; margin-bottom: 1.2rem;",
  card(
    "Exportaciones LAC",
    fmt_musd(latest_lac_pharma$exports_musd),
    glue("Año {latest_year}, sólo categorías farmacéuticas incluidas.")
  ),
  card(
    "Importaciones LAC",
    fmt_musd(latest_lac_pharma$imports_musd),
    glue("Año {latest_year}, sólo categorías farmacéuticas incluidas.")
  ),
  card(
    "Balance comercial",
    fmt_musd(latest_lac_pharma$balance_musd),
    "Exportaciones menos importaciones."
  ),
  card(
    "Mayor categoría por comercio total",
    as.character(top_trade_category$hc_cat2),
    glue("{fmt_musd(top_trade_category$total_trade_musd)} en {latest_year}.")
  )
)
```

```{r}
#| label: auto-findings
#| results: asis

cat(glue::glue(
"**Hallazgos automáticos para {latest_year}.** En el agregado de América Latina y el Caribe, la categoría farmacéutica con mayores exportaciones fue **{top_export_category$hc_cat2}** ({fmt_musd(top_export_category$exports_musd)}), mientras que la categoría con mayores importaciones fue **{top_import_category$hc_cat2}** ({fmt_musd(top_import_category$imports_musd)}). El balance comercial agregado de estas cuatro categorías fue de **{fmt_musd(latest_lac_pharma$balance_musd)}**.\n"
))
```

## 1. Participación de LAC en las exportaciones mundiales

Este gráfico muestra qué proporción de las exportaciones mundiales de cada categoría farmacéutica es explicada por América Latina y el Caribe.

```{r}
#| label: lac-share-world-exports-pharma
#| fig-height: 7

lac_share_exports <- exports_region_pharma |>
  filter(exp_region == lac_region_code) |>
  mutate(
    hc_cat2 = forcats::fct_reorder(
      hc_cat2,
      share_exports_value,
      .fun = max,
      .desc = TRUE
    )
  )

p_lac_share <- ggplot(lac_share_exports, aes(x = year, y = share_exports_value)) +
  geom_line(linewidth = 0.9) +
  geom_point(size = 1.4) +
  facet_wrap(~ hc_cat2, ncol = 2) +
  scale_y_continuous(
    labels = fmt_pct,
    limits = c(0, NA)
  ) +
  scale_x_continuous(breaks = scales::pretty_breaks()) +
  labs(
    title = "Participación de LAC en las exportaciones mundiales de productos farmacéuticos",
    subtitle = "Categorías farmacéuticas seleccionadas; eje vertical común 0–12%",
    x = NULL,
    y = "Participación en exportaciones mundiales"
  ) +
  theme_trade()

ggplotly(p_lac_share, tooltip = c("x", "y")) |>
  layout(legend = list(orientation = "h", x = 0, y = -0.15))
```

## 2. Estructura regional de las exportaciones mundiales

La visualización permite observar la escala y composición regional de las exportaciones mundiales en cada categoría.

::: {.panel-tabset}

### Medicamentos

```{r}
#| label: world-region-medicamentos
#| fig-height: 7
plot_world_region_area("Medicamentos")
```

### Vacunas humanas

```{r}
#| label: world-region-vacunas
#| fig-height: 7
plot_world_region_area("Vacunas (humanas)")
```

### Kits diagnósticos

```{r}
#| label: world-region-kits
#| fig-height: 7
plot_world_region_area("Kits diagnósticos")
```

### Otros productos farmacéuticos

```{r}
#| label: world-region-otros
#| fig-height: 7
plot_world_region_area("Otros productos farmacéuticos")
```

:::

## 3. Balance comercial de LAC por categoría

Las exportaciones se muestran sobre cero, las importaciones bajo cero y el balance comercial como línea.

```{r}
#| label: lac-balance-by-category-pharma
#| fig-height: 9

p_balance_cat <- ggplot() +
  geom_col(
    data = balance_long_all,
    aes(x = year, y = value_musd, fill = flow),
    alpha = 0.85
  ) +
  geom_line(
    data = lac_pharma_cat_year,
    aes(x = year, y = balance_musd, group = hc_cat2),
    linewidth = 0.9
  ) +
  geom_point(
    data = lac_pharma_cat_year,
    aes(x = year, y = balance_musd),
    size = 1.2
  ) +
  geom_hline(yintercept = 0, linewidth = 0.35) +
  facet_wrap(~ hc_cat2, ncol = 2) +
  scale_y_continuous(
    labels = fmt_musd,
    breaks = scales::pretty_breaks(n = 7),
    expand = expansion(mult = c(0.03, 0.03))
  ) +
  coord_cartesian(ylim = c(-max_abs_balance_all, max_abs_balance_all)) +
  scale_x_continuous(breaks = scales::pretty_breaks()) +
  labs(
    title = "LAC: exportaciones, importaciones y balance comercial por categoría farmacéutica",
    subtitle = "Importaciones expresadas como valores negativos; línea = balance comercial; eje vertical común",
    x = NULL,
    y = "Millones de USD",
    fill = NULL
  ) +
  theme_trade()

ggplotly(p_balance_cat, tooltip = c("x", "y", "fill")) |>
  layout(legend = list(orientation = "h", x = 0, y = -0.15))
```

### Balance por categoría {.panel-tabset}

#### Medicamentos

```{r}
#| label: balance-medicamentos
#| fig-height: 6
plot_balance_category("Medicamentos")
```

#### Vacunas humanas

```{r}
#| label: balance-vacunas
#| fig-height: 6
plot_balance_category("Vacunas (humanas)")
```

#### Kits diagnósticos

```{r}
#| label: balance-kits
#| fig-height: 6
plot_balance_category("Kits diagnósticos")
```

#### Otros productos farmacéuticos

```{r}
#| label: balance-otros
#| fig-height: 6
plot_balance_category("Otros productos farmacéuticos")
```

## 4. Composición del comercio farmacéutico regional

Este gráfico compara la canasta exportadora e importadora de LAC en el último año disponible, considerando sólo las cuatro categorías farmacéuticas de esta página.

```{r}
#| label: composition-category-latest-pharma
#| fig-height: 7

category_composition_latest <- lac_pharma_cat_year |>
  filter(year == latest_year) |>
  select(hc_cat2, exports_musd, imports_musd) |>
  pivot_longer(
    cols = c(exports_musd, imports_musd),
    names_to = "flow",
    values_to = "value_musd"
  ) |>
  mutate(
    flow = recode(
      flow,
      exports_musd = "Exportaciones",
      imports_musd = "Importaciones"
    ),
    hc_cat2 = forcats::fct_reorder(hc_cat2, value_musd, .fun = sum, .desc = TRUE)
  )

p_category_composition <- ggplot(
  category_composition_latest,
  aes(x = flow, y = value_musd, fill = hc_cat2)
) +
  geom_col(width = 0.65) +
  scale_y_continuous(labels = fmt_musd, limits = c(0, NA)) +
  labs(
    title = glue("Composición del comercio farmacéutico de LAC por categoría, {latest_year}"),
    subtitle = "Exportaciones e importaciones agregadas de América Latina y el Caribe",
    x = NULL,
    y = "Millones de USD",
    fill = "Categoría"
  ) +
  theme_trade()

ggplotly(p_category_composition, tooltip = c("x", "y", "fill")) |>
  layout(legend = list(orientation = "h", x = 0, y = -0.2))
```

## 5. Países LAC con mayor comercio total farmacéutico

El ranking ordena países por comercio total —exportaciones más importaciones— en el último año disponible. El punto representa el balance comercial.

```{r}
#| label: top-countries-pharma-total
#| fig-height: 7

top_countries_pharma <- trade_balance_pharma |>
  filter(ref_area_type == "country", year == latest_year) |>
  group_by(ref_area_code, ref_area_name) |>
  summarise(
    exports_musd = sum(exports_musd, na.rm = TRUE),
    imports_musd = sum(imports_musd, na.rm = TRUE),
    balance_musd = exports_musd - imports_musd,
    total_trade_musd = exports_musd + imports_musd,
    .groups = "drop"
  ) |>
  arrange(desc(total_trade_musd)) |>
  slice_head(n = params$max_countries) |>
  mutate(country = forcats::fct_reorder(ref_area_name, total_trade_musd))

top_countries_pharma_long <- top_countries_pharma |>
  select(country, exports_musd, imports_musd) |>
  pivot_longer(
    cols = c(exports_musd, imports_musd),
    names_to = "flow",
    values_to = "value_musd"
  ) |>
  mutate(
    value_musd = if_else(flow == "imports_musd", -value_musd, value_musd),
    flow = recode(
      flow,
      exports_musd = "Exportaciones",
      imports_musd = "Importaciones"
    )
  )

y_lim_countries <- safe_max_abs(top_countries_pharma_long$value_musd, top_countries_pharma$balance_musd)

p_top_countries <- ggplot(top_countries_pharma_long, aes(x = country, y = value_musd, fill = flow)) +
  geom_col(width = 0.65) +
  geom_hline(yintercept = 0, linewidth = 0.35) +
  geom_point(
    data = top_countries_pharma,
    aes(x = country, y = balance_musd),
    inherit.aes = FALSE,
    size = 2
  ) +
  coord_flip(ylim = c(-y_lim_countries, y_lim_countries)) +
  scale_y_continuous(labels = fmt_musd) +
  labs(
    title = glue("Principales países LAC por comercio total farmacéutico, {latest_year}"),
    subtitle = "Barras = exportaciones e importaciones; punto = balance comercial",
    x = NULL,
    y = "Millones de USD",
    fill = NULL
  ) +
  theme_trade()

ggplotly(p_top_countries, tooltip = c("x", "y", "fill")) |>
  layout(legend = list(orientation = "h", x = 0, y = -0.15))
```

## 6. Países LAC por categoría farmacéutica {.panel-tabset}

### Medicamentos

```{r}
#| label: top-countries-medicamentos
#| fig-height: 7
plot_top_countries_category("Medicamentos")
```

### Vacunas humanas

```{r}
#| label: top-countries-vacunas
#| fig-height: 7
plot_top_countries_category("Vacunas (humanas)")
```

### Kits diagnósticos

```{r}
#| label: top-countries-kits
#| fig-height: 7
plot_top_countries_category("Kits diagnósticos")
```

### Otros productos farmacéuticos

```{r}
#| label: top-countries-otros
#| fig-height: 7
plot_top_countries_category("Otros productos farmacéuticos")
```

## 7. Origen y destino regional del comercio de LAC

Para el año `r latest_partner_year`, se compara la distribución regional de socios comerciales. En exportaciones, las barras muestran los destinos regionales de los envíos de LAC; en importaciones, las regiones de origen de las compras de LAC.

```{r}
#| label: partner-region-by-category-pharma
#| fig-height: 8

partner_by_cat_lac <- partner_region_pharma |>
  filter(ref_area_code == lac_region_code) |>
  group_by(hc_cat2, flow_type, partner_region) |>
  summarise(value_1000usd = sum(value_1000usd, na.rm = TRUE), .groups = "drop") |>
  group_by(hc_cat2, flow_type) |>
  mutate(
    share_flow_value = value_1000usd / sum(value_1000usd, na.rm = TRUE),
    value_musd = to_musd(value_1000usd)
  ) |>
  ungroup()

p_partner_cat <- ggplot(
  partner_by_cat_lac,
  aes(x = flow_type, y = share_flow_value, fill = partner_region)
) +
  geom_col(width = 0.6) +
  facet_wrap(~ hc_cat2, ncol = 2) +
  scale_y_continuous(labels = fmt_pct_short) +
  labs(
    title = glue("Origen y destino regional por categoría farmacéutica, {latest_partner_year}"),
    subtitle = "Participación porcentual dentro de exportaciones e importaciones",
    x = NULL,
    y = "Participación en el flujo",
    fill = "Región socia"
  ) +
  theme_trade()

ggplotly(p_partner_cat, tooltip = c("x", "y", "fill")) |>
  layout(legend = list(orientation = "h", x = 0, y = -0.2))
```

### Socios regionales por categoría {.panel-tabset}

#### Medicamentos

```{r}
#| label: partner-medicamentos
#| fig-height: 5
plot_partner_region_category("Medicamentos")
```

#### Vacunas humanas

```{r}
#| label: partner-vacunas
#| fig-height: 5
plot_partner_region_category("Vacunas (humanas)")
```

#### Kits diagnósticos

```{r}
#| label: partner-kits
#| fig-height: 5
plot_partner_region_category("Kits diagnósticos")
```

#### Otros productos farmacéuticos

```{r}
#| label: partner-otros
#| fig-height: 5
plot_partner_region_category("Otros productos farmacéuticos")
```

## 8. Comercio intrarregional LAC

Los diagramas Sankey resumen los principales flujos intrarregionales en el último año disponible. Se muestran los flujos de mayor valor para cada categoría.

::: {.panel-tabset}

### Medicamentos

```{r}
#| label: sankey-medicamentos
#| fig-height: 7
plot_sankey_category("Medicamentos")
```

### Vacunas humanas

```{r}
#| label: sankey-vacunas
#| fig-height: 7
plot_sankey_category("Vacunas (humanas)")
```

### Kits diagnósticos

```{r}
#| label: sankey-kits
#| fig-height: 7
plot_sankey_category("Kits diagnósticos")
```

### Otros productos farmacéuticos

```{r}
#| label: sankey-otros
#| fig-height: 7
plot_sankey_category("Otros productos farmacéuticos")
```

:::

## 9. Importaciones: Otros productos farmacéuticos

Considerando que el flujo de importaciones de otros productos farmacéuticos en la región es más alto del esperado, la tabla a continuación permite revisar los productos que componen esta categoría. Puede ordenarse o filtrarse desde el navegador.

El principal producto es: Toxinas, cultivos de microorganismos (excluyendo yeasts) y productos similares, desde Europa, Asia y Norteamérica. Este tipo de producto es importado similarmente por toda la región. Corresponde al 91,47% de las importaciones en esta categoría.

El segundo producto es: Sangre (animal o humana, componentes, sean o no de origen sintético), desde Europa, Asia, Norteamérica y en menor media Argentina. Este tipo de producto es importado principalmente por Brasil. Corresponde al 6,91% de la categoría.

El tercer y cuarto producto corresponden a glándulas y otros órganos. Juntas suman sólo 1,6% de la categoría.

```{r}
#| label: other-pharma-product-table

if (is.null(other_pharma_products)) {
  htmltools::div(
    style = "border:1px solid #ddd; border-radius:12px; padding:14px; color:#555;",
    glue::glue("No se encontró el archivo opcional {params$other_pharma_detail_file}. Para activar esta tabla, crea la base auxiliar y guárdala en {data_dir}.")
  )
} else {
  product_table <- other_pharma_products |>
    distinct(
      product,
      description,
      description_short,
      product_imports_1000usd,
      product_imports_musd
    ) |>
    arrange(desc(product_imports_1000usd)) |>
    mutate(rank = row_number()) |>
    select(
      rank,
      product,
      description_short,
      description,
      product_imports_musd,
      product_imports_1000usd
    )

  reactable::reactable(
    product_table,
    searchable = TRUE,
    filterable = TRUE,
    sortable = TRUE,
    pagination = TRUE,
    defaultPageSize = 15,
    highlight = TRUE,
    striped = TRUE,
    bordered = TRUE,
    defaultSorted = "product_imports_musd",
    columns = list(
      rank = reactable::colDef(name = "#", width = 60, align = "center"),
      product = reactable::colDef(name = "Código HS07", width = 110),
      description_short = reactable::colDef(name = "Descripción breve", minWidth = 240),
      description = reactable::colDef(name = "Descripción completa", minWidth = 360),
      product_imports_musd = reactable::colDef(
        name = "Importaciones, USD millones",
        align = "right",
        format = reactable::colFormat(digits = 1, separators = TRUE, prefix = "$")
      ),
      product_imports_1000usd = reactable::colDef(
        name = "Importaciones, miles USD",
        align = "right",
        format = reactable::colFormat(digits = 0, separators = TRUE, prefix = "$"),
        show = FALSE
      )
    )
  )
}
```

## 10. Tabla de países: último año disponible

La tabla resume exportaciones, importaciones, balance y comercio total por país, considerando sólo las categorías farmacéuticas incluidas en esta página. Puede ordenarse o filtrarse desde el navegador.

```{r}
#| label: country-table-pharma

country_table <- trade_balance_pharma |>
  filter(ref_area_type == "country", year == latest_year) |>
  group_by(ref_area_name) |>
  summarise(
    exportaciones_musd = sum(exports_musd, na.rm = TRUE),
    importaciones_musd = sum(imports_musd, na.rm = TRUE),
    balance_musd = exportaciones_musd - importaciones_musd,
    comercio_total_musd = exportaciones_musd + importaciones_musd,
    .groups = "drop"
  ) |>
  arrange(desc(comercio_total_musd))

reactable::reactable(
  country_table,
  searchable = TRUE,
  filterable = TRUE,
  pagination = TRUE,
  defaultPageSize = 10,
  defaultSorted = "comercio_total_musd",
  columns = list(
    ref_area_name = reactable::colDef(name = "País"),
    exportaciones_musd = reactable::colDef(
      name = "Exportaciones",
      format = reactable::colFormat(separators = TRUE, digits = 1)
    ),
    importaciones_musd = reactable::colDef(
      name = "Importaciones",
      format = reactable::colFormat(separators = TRUE, digits = 1)
    ),
    balance_musd = reactable::colDef(
      name = "Balance",
      format = reactable::colFormat(separators = TRUE, digits = 1)
    ),
    comercio_total_musd = reactable::colDef(
      name = "Comercio total",
      format = reactable::colFormat(separators = TRUE, digits = 1)
    )
  )
)
```

## Notas metodológicas

- La fuente base es CEPII-BACI con nomenclatura HS07.
- Los valores monetarios originales están expresados en miles de USD corrientes; en esta página se convierten a millones de USD.
- Esta página incluye únicamente las categorías `Medicamentos`, `Vacunas (humanas)`, `Kits diagnósticos` y `Otros productos farmacéuticos`.
