---
title: "Inicio"
css: category-page.css
format:
  dashboard:
    orientation: rows
    scrolling: true
execute:
  echo: false
  warning: false
  message: false
---

```{r}
#| label: setup-landing
#| include: false

source("r/02_functions_plots.R", encoding = "UTF-8")

exports_region <- load_dashboard_data(
  "exports_region_hc_cat2.rds",
  data_dir = "data/dashboard"
)

trade_balance <- load_dashboard_data(
  "trade_balance_lac.rds",
  data_dir = "data/dashboard"
)

category_links <- c(
  "Células humanas, tejidos y productos médicos de terapia avanzada" = "terapias-avanzadas.html",
  "Diagnósticos in vitro" = "diagnosticos-in-vitro.html",
  "Dispositivos médicos" = "dispositivos-medicos.html",
  "Hemoderivados, antisueros y productos inmunobiológicos" = "hemoderivados-inmunobiologicos.html",
  "Ingredientes farmacéuticos activos" = "ifas.html",
  "Medicamentos" = "medicamentos.html",
  "Vacunas (humanas)" = "vacunas-humanas.html"
)

landing_kpis <- prepare_landing_category_kpis(
  exports_region = exports_region,
  trade_balance = trade_balance,
  category_links = category_links
)
```

El dashboard analiza el comercio internacional de tecnologías sanitarias en América Latina y el Caribe a partir de los datos de [CEPII-BACI](https://www.cepii.fr/DATA_DOWNLOAD/baci/doc/baci_webpage.html), con nomenclatura HS 2007.

Los productos se clasificaron en siete categorías de uso común en la industria, cada una cuenta con una pestaña independiente en el dashboard:

- Células humanas, tejidos y productos médicos de terapia avanzada.
- Diagnósticos in vitro.
- Dispositivos médicos.
- Hemoderivados, antisueros y productos inmunobiológicos.
- Ingredientes farmacéuticos activos.
- Medicamentos.
- Vacunas (humanas).


```{r}
#| label: landing-category-kpis
#| results: asis

render_landing_kpi_cards(landing_kpis)
```


