---
title: "Inicio"
css: category-page.css
format:
  dashboard:
    orientation: rows
    scrolling: true
execute:
  echo: false
  warning: false
  message: false
---

```{r}
#| label: setup-landing
#| include: false

source("r/02_functions_plots.R", encoding = "UTF-8")

exports_region <- load_dashboard_data(
  "exports_region_hc_cat2.rds",
  data_dir = "data/dashboard"
)

trade_balance <- load_dashboard_data(
  "trade_balance_lac.rds",
  data_dir = "data/dashboard"
)

category_links <- c(
  "Ingredientes farmacéuticos activos" = "ifas.html",
  "Células, tejidos y otras sustancias de origen humano o animal para uso terapéutico" = "celulas-tejidos.html",
  "Medicamentos" = "medicamentos.html",
  "Sangre y productos derivados, inmunoglobulinas y antisueros" = "hemoderivados.html",
  "Vacunas (humanas)" = "vacunas-humanas.html",
  "Cuidado de heridas y dispositivos de protección" = "cuidado-de-heridas-y-dispositivos-proteccion.html",
  "Dispositivos cardiovasculares" = "dispositivos-cardiovasculares.html",
  "Dispositivos de diagnóstico in vitro y de laboratorio" = "diagnostico-in-vitro.html",
  "Dispositivos de diagnóstico por imagen" = "diagnostico-por-imagen.html",
  "Dispositivos de esterilización y desinfección" = "dispositivos-esterilizacion.html",
  "Dispositivos odontológicos" = "dispositivos-odontologicos.html",
  "Dispositivos para rehabilitación y asistencia" = "dispositivos-rehabilitacion.html",
  "Dispositivos quirúrgicos e invasivos" = "dispositivos-quirurgicos.html",
  "Equipos de diagnóstico y monitoreo" = "equipos-diagnostico.html",
  "Equipos de laboratorio" = "equipos-laboratorio.html",
  "Equipos terapéuticos" = "equipos-terapeuticos.html",
  "Insumos médicos y suministros para la atención de pacientes" = "insumos-medicos-y-suministros.html",
  "Mobiliario médico y elementos de soporte" = "mobiliario-medico.html"
)

landing_group_colors <- c(
  other_health = "#8dd3c7",
  devices = "#fb8072",
  inputs = "#fdb462"
)

landing_category_groups <- tibble::tibble(
  hc_cat2 = hc_cat2_levels,
  landing_kpi_group = dplyr::case_when(
    hc_cat2 %in% medical_device_categories ~ "devices",
    hc_cat2 == ifa_category ~ "inputs",
    TRUE ~ "other_health"
  ),
  landing_kpi_color = unname(landing_group_colors[landing_kpi_group])
)

landing_kpis <- prepare_landing_category_kpis(
  exports_region = exports_region,
  trade_balance = trade_balance,
  category_links = category_links,
  category_groups = landing_category_groups
)
```

::: {.column-page}
El dashboard analiza el comercio internacional de medicamentos, otras tecnologías sanitarias, dispositivos médicos e insumos en América Latina y el Caribe a partir de los datos de [CEPII-BACI](https://www.cepii.fr/DATA_DOWNLOAD/baci/doc/baci_webpage.html), con nomenclatura del Sistema Armonizado 2007.

Los productos, a nivel de subpartida del Sistema Armonizado de seis dígitos, se clasificaron en categorías de uso común en salud. Cada una cuenta con una pestaña independiente en el dashboard:
:::


::: {.column-page}

```{=html}
<style>
.ts-wrap {
  --ts-ink: #111111;
  --ts-sub-ink: #222222;
  --ts-muted: #707070;

  --ts-card-bg: #f8f9fa;
  --ts-card-border: #e1e5e8;

  --ts-teal-bar: #7fd1c4;
  --ts-teal-bg: #dcefed;

  --ts-coral-bar: #ff7c70;
  --ts-coral-bg: #fbd5d2;

  --ts-orange-bar: #ffb057;
  --ts-orange-bg: #fde7ca;

  font-family: "Inter", "Segoe UI", system-ui, -apple-system, sans-serif;
  color: var(--ts-sub-ink);

  width: 100%;
  max-width: 900px;   /* antes 1200px aprox */
  margin: 30px auto 35px;
}

.ts-cards {
  display: grid !important;
  grid-template-columns: minmax(0, 2.5fr) minmax(180px, 1fr);
  gap: 18px;
  align-items: stretch;
  width: 100%;
}

.ts-card {
  box-sizing: border-box;
  min-width: 0;

  background: var(--ts-card-bg);
  border: 2px solid var(--ts-card-border);
  border-radius: 21px;

  padding: 18px 20px 20px;
}

.ts-card-title {
  text-align: center;
  font-size: 1.3rem;
  font-weight: 700;
  color: var(--ts-ink);
  margin: 0 0 24px;
}

.ts-columns {
  display: grid !important;
  grid-template-columns: minmax(180px, 0.8fr) minmax(280px, 1.45fr);
  gap: 20px;
  align-items: start;
  width: 100%;
}

.ts-col {
  min-width: 0;
}

.ts-col-header {
  font-weight: 650;
  font-size: 0.78rem;
  line-height: 1.2;
  color: #555;
  text-align: center;
  margin: 0 0 13px;
}

.ts-list {
  list-style: none;
  margin: 0;
  padding: 16px 15px 16px 20px;
  border-left: 13px solid var(--ts-bar-color, #ccc);
  background: var(--ts-bg-color, #f4f4f4);
  border-radius: 9px;
  font-size: 0.78rem;
  line-height: 1.4;
}

.ts-list--teal {
  --ts-bar-color: var(--ts-teal-bar);
  --ts-bg-color: var(--ts-teal-bg);
}

.ts-list--coral {
  --ts-bar-color: var(--ts-coral-bar);
  --ts-bg-color: var(--ts-coral-bg);
}

.ts-list--orange {
  --ts-bar-color: var(--ts-orange-bar);
  --ts-bg-color: var(--ts-orange-bg);
}

.ts-list li + li {
  margin-top: 4px;
}

.ts-list a {
  color: inherit !important;
  text-decoration: none !important;
  display: inline;
  border-radius: 4px;
  transition:
    background-color 0.15s ease,
    color 0.15s ease;
}

.ts-list a:hover,
.ts-list a:focus-visible {
  background-color: rgba(0, 0, 0, 0.08);
  text-decoration: underline !important;
  text-underline-offset: 3px;
}

.ts-card--narrow .ts-col {
  margin-top: 0;
}

.ts-card--narrow .ts-list {
  margin-top: 0;
}

.ts-card--narrow .ts-card-title {
  margin-bottom: 24px;
}

.ts-footnote {
  font-style: italic;
  font-size: 0.64rem;
  color: var(--ts-muted);
  margin: 14px 4px 0;
}

@media (max-width: 900px) {
  .ts-cards {
    grid-template-columns: minmax(0, 2fr) minmax(160px, 0.8fr);
    gap: 14px;
  }

  .ts-columns {
    grid-template-columns: minmax(160px, 0.9fr) minmax(220px, 1.4fr);
    gap: 14px;
  }

  .ts-card {
    padding: 16px;
  }

  .ts-list {
    font-size: 0.72rem;
    padding: 14px 12px 14px 16px;
    border-left-width: 10px;
  }

  .ts-card-title {
    font-size: 1.1rem;
  }

  .ts-col-header {
    font-size: 0.72rem;
  }
}

@media (max-width: 650px) {
  .ts-cards {
    grid-template-columns: 1fr;
  }

  .ts-columns {
    grid-template-columns: 1fr;
  }

  .ts-card {
    border-radius: 16px;
    padding: 14px;
  }

  .ts-card-title {
    margin-bottom: 18px;
  }
}
</style>

<div class="ts-wrap">

  <div class="ts-cards">

    <!-- ====================================================
         TECNOLOGÍAS SANITARIAS
         ==================================================== -->

    <section class="ts-card ts-card--wide">

      <h2 class="ts-card-title">
        Tecnologías sanitarias*
      </h2>

      <div class="ts-columns">

        <!-- Medicamentos, vacunas y otros -->

        <div class="ts-col">

          <h3 class="ts-col-header">
            Medicamentos, vacunas y otros
          </h3>

          <ul class="ts-list ts-list--teal">

            <li>
              <a href="medicamentos.html">
                Medicamentos
              </a>
            </li>

            <li>
              <a href="vacunas-humanas.html">
                Vacunas (humanas)
              </a>
            </li>

            <li>
              <a href="hemoderivados.html">
                Sangre, inmunoglobulinas y antisueros
              </a>
            </li>

            <li>
              <a href="celulas-tejidos.html">
                Células, tejidos y sustancias terapéuticas
              </a>
            </li>

          </ul>

        </div>


        <!-- Dispositivos médicos -->

        <div class="ts-col">

          <h3 class="ts-col-header">
            Dispositivos médicos
          </h3>

          <ul class="ts-list ts-list--coral">

            <li>
              <a href="cuidado-de-heridas-y-dispositivos-proteccion.html">
                Cuidado de heridas y dispositivos de protección
              </a>
            </li>

            <li>
              <a href="dispositivos-cardiovasculares.html">
                Dispositivos cardiovasculares
              </a>
            </li>

            <li>
              <a href="diagnostico-in-vitro.html">
                Dispositivos de diagnóstico in vitro y laboratorio
              </a>
            </li>

            <li>
              <a href="diagnostico-por-imagen.html">
                Dispositivos de diagnóstico por imagen
              </a>
            </li>

            <li>
              <a href="dispositivos-esterilizacion.html">
                Dispositivos de esterilización y desinfección
              </a>
            </li>

            <li>
              <a href="dispositivos-odontologicos.html">
                Dispositivos odontológicos
              </a>
            </li>

            <li>
              <a href="dispositivos-rehabilitacion.html">
                Dispositivos para rehabilitación y asistencia
              </a>
            </li>

            <li>
              <a href="dispositivos-quirurgicos.html">
                Dispositivos quirúrgicos e invasivos
              </a>
            </li>

            <li>
              <a href="equipos-diagnostico.html">
                Equipos de diagnóstico y monitoreo
              </a>
            </li>

            <li>
              <a href="equipos-laboratorio.html">
                Equipos de laboratorio
              </a>
            </li>

            <li>
              <a href="equipos-terapeuticos.html">
                Equipos terapéuticos
              </a>
            </li>

            <li>
              <a href="insumos-medicos-y-suministros.html">
                Insumos médicos y suministros para pacientes
              </a>
            </li>

            <li>
              <a href="mobiliario-medico.html">
                Mobiliario médico y elementos de soporte
              </a>
            </li>

          </ul>

        </div>

      </div>

    </section>


    <!-- ====================================================
         INSUMOS
         ==================================================== -->

    <section class="ts-card ts-card--narrow">

      <h2 class="ts-card-title">
        Insumos
      </h2>

      <div class="ts-col">

        <h3 class="ts-col-header">
          IFAs
        </h3>

        <ul class="ts-list ts-list--orange">

          <li>
            <a href="ifas.html">
              Ingredientes farmacéuticos activos
            </a>
          </li>

        </ul>

      </div>

    </section>

  </div>

  <p class="ts-footnote">
    *Incluye medicamentos, vacunas, dispositivos médicos y otros.
  </p>

</div>
```

:::


```{r}
#| label: landing-category-kpis
#| results: asis

render_landing_kpi_cards(landing_kpis)
```



