---
title: "Panorama regional"
subtitle: "Comercio del conjunto de tecnologías sanitarias e insumos"
css: category-page.css
page-layout: full
params:
  data_dir: "data/dashboard"
  max_countries: 25
---

```{r}
#| label: setup-overview
#| include: false

source("r/02_functions_plots.R", encoding = "UTF-8")

overview_data <- load_overview_dashboard_data(data_dir = params$data_dir)

overview_exports_trends <- overview_data$overview_exports_trends
overview_lac_country_category_trade <- overview_data$overview_lac_country_category_trade
trade_balance_lac <- load_dashboard_data(
  "trade_balance_lac.rds",
  data_dir = params$data_dir
)

overview_year <- max(overview_lac_country_category_trade$year, na.rm = TRUE)
overview_first_year <- min(overview_exports_trends$year, na.rm = TRUE)
overview_last_year <- max(overview_exports_trends$year, na.rm = TRUE)
overview_summary <- prepare_overview_summary_table(trade_balance_lac)
overview_summary_year <- max(overview_summary$summary_year, na.rm = TRUE)
```


## Resumen

La tabla resume el comercio de América Latina y el Caribe en `r overview_summary_year` para los productos seleccionados. Las filas se pueden desplegar para navegar desde los grandes bloques —tecnologías sanitarias e insumos— hacia las categorías de uso común de los productos. En las columnas de participación, cada fila se compara con su nivel de agrupación inmediatamente superior.


```{r}
#| label: overview-summary-table
#| results: asis

render_overview_summary_table(overview_summary)
```

## 1. Tendencias de exportaciones

Los gráficos muestran la evolución de las exportaciones entre `r overview_first_year` y `r overview_last_year`. En cada pestaña se comparan las tendencias mundiales y las de América Latina y el Caribe.

::: {.panel-tabset}

### Todos los productos

```{r}
#| label: overview-export-trends-all
#| fig-height: 5.8

plot_overview_exports_trends(
  overview_exports_trends,
  selected_tab = "Todos los productos",
  interactive = TRUE
)
```

### Tecnologías sanitarias

```{r}
#| label: overview-export-trends-health-tech
#| fig-height: 5.8

plot_overview_exports_trends(
  overview_exports_trends,
  selected_tab = "Tecnologías sanitarias",
  interactive = TRUE
)
```

### Insumos

```{r}
#| label: overview-export-trends-inputs
#| fig-height: 5.8

plot_overview_exports_trends(
  overview_exports_trends,
  selected_tab = "Insumos",
  interactive = TRUE
)
```

:::

## 2. Crecimiento interanual de las exportaciones

Los siguientes gráficos muestran la variación porcentual de las exportaciones respecto del año anterior. 

::: {.panel-tabset}

### Todos los productos

```{r}
#| label: overview-export-yoy-growth-all
#| fig-height: 5.8

plot_overview_exports_growth_trends(
  overview_exports_trends,
  selected_tab = "Todos los productos",
  lag_years = 1,
  interactive = TRUE
)
```

### Tecnologías sanitarias

```{r}
#| label: overview-export-yoy-growth-health-tech
#| fig-height: 5.8

plot_overview_exports_growth_trends(
  overview_exports_trends,
  selected_tab = "Tecnologías sanitarias",
  lag_years = 1,
  interactive = TRUE
)
```

### Insumos

```{r}
#| label: overview-export-yoy-growth-inputs
#| fig-height: 5.8

plot_overview_exports_growth_trends(
  overview_exports_trends,
  selected_tab = "Insumos",
  lag_years = 1,
  interactive = TRUE
)
```

:::

## 3. Balance comercial agregado

El gráfico muestra la evolución de las exportaciones, importaciones y balance comercial de América Latina y el Caribe para el total de productos incluidos como medicamentos, otras tecnologías sanitarias e insumos.

```{r}
#| label: overview-trade-balance-total
#| fig-height: 6

plot_trade_balance(
  trade_balance_lac,
  selected_area = "LAC",
  selected_hc_cat2 = NULL,
  interactive = TRUE
)
```

## 4. Países LAC con mayor comercio

El ranking ordena los países por comercio total de tecnologías sanitarias e insumos en `r overview_year`. Las barras muestran exportaciones e importaciones, y el punto representa el balance comercial.

```{r}
#| label: overview-top-countries
#| fig-height: 7

plot_overview_lac_country_trade_ranking(
  overview_lac_country_category_trade,
  max_countries = params$max_countries,
  interactive = TRUE
)
```

## 5. Importaciones por país y categoría

El gráfico muestra el valor de las importaciones de cada país de América Latina y el Caribe en `r overview_year`, desagregado por categoría de producto. Los países se ordenan de mayor a menor valor total importado.

```{r}
#| label: overview-country-imports
#| fig-height: 8

plot_overview_lac_country_category_trade(
  overview_lac_country_category_trade,
  flow_type = "Importaciones",
  max_countries = params$max_countries,
  interactive = TRUE
)
```

## 6. Distribución de importaciones por categoría

El siguiente gráfico muestra la composición porcentual de las importaciones de tecnologías sanitarias e insumos de cada país.

```{r}
#| label: overview-country-imports-share
#| fig-height: 8

plot_overview_lac_country_category_share(
  overview_lac_country_category_trade,
  flow_type = "Importaciones",
  max_countries = params$max_countries,
  interactive = TRUE
)
```

## 7. Exportaciones por país y categoría

El gráfico muestra el valor de las exportaciones de cada país de América Latina y el Caribe en `r overview_year`, desagregado por categoría de producto. Los países se ordenan de mayor a menor valor total exportado.

```{r}
#| label: overview-country-exports
#| fig-height: 8

plot_overview_lac_country_category_trade(
  overview_lac_country_category_trade,
  flow_type = "Exportaciones",
  max_countries = params$max_countries,
  interactive = TRUE
)
```

## 8. Distribución de exportaciones por categoría

El siguiente gráfico muestra la composición porcentual de las exportaciones de tecnologías sanitarias e insumos de cada país.

```{r}
#| label: overview-country-exports-share
#| fig-height: 8

plot_overview_lac_country_category_share(
  overview_lac_country_category_trade,
  flow_type = "Exportaciones",
  max_countries = params$max_countries,
  interactive = TRUE
)
```
