---
title: "Tendencias globales"
format:
  dashboard:
    orientation: rows
    scrolling: true
server: shiny
execute:
  echo: false
  warning: false
  message: false
---

```{r}
#| label: setup
#| include: false

# -----------------------------------------------------------------------------
# Página: Tendencias globales
# Proyecto: Dashboard PAHO-CEPAL sobre comercio internacional de productos
#           farmacéuticos y tecnologías sanitarias en América Latina y el Caribe
# Propósito: Visualizar la participación regional en exportaciones mundiales,
#            con foco en la comparación de LAC frente a otras regiones.
# -----------------------------------------------------------------------------

library(tidyverse)
library(plotly)
library(shiny)
library(glue)

# Función auxiliar para hacer más robustas las rutas relativas.
# La página está pensada para guardarse en dashboard/tendencias-globales.qmd.
# Por eso, la ruta esperada es ../r/02_functions_plots.R y ../data/dashboard/.
# Se incluyen rutas alternativas para facilitar el render desde la raíz del proyecto.
first_existing_path <- function(paths, what = "archivo o carpeta") {
  existing <- paths[file.exists(paths)]

  if (length(existing) == 0) {
    stop(
      glue::glue(
        "No se encontró {what}. Rutas evaluadas: {paste(paths, collapse = ', ')}"
      ),
      call. = FALSE
    )
  }

  existing[[1]]
}

functions_path <- first_existing_path(
  paths = c("../r/02_functions_plots.R", "r/02_functions_plots.R"),
  what = "el archivo de funciones 02_functions_plots.R"
)

source(functions_path)

data_dir_dashboard <- first_existing_path(
  paths = c("../data/dashboard", "data/dashboard"),
  what = "la carpeta de bases livianas data/dashboard"
)

exports_region_hc_cat2 <- load_dashboard_data(
  file_name = "exports_region_hc_cat2.rds",
  data_dir = data_dir_dashboard
)

# Validaciones mínimas para entregar errores claros antes de construir la interfaz.
required_cols_exports <- c(
  "year",
  "exp_region",
  "hc_cat2",
  "exports_1000usd",
  "world_exports_1000usd",
  "share_exports_value"
)

check_required_columns(
  data = exports_region_hc_cat2,
  required_cols = required_cols_exports,
  data_name = "exports_region_hc_cat2"
)

hc_cat2_choices <- exports_region_hc_cat2 |>
  dplyr::filter(!is.na(hc_cat2)) |>
  dplyr::distinct(hc_cat2) |>
  dplyr::arrange(hc_cat2) |>
  dplyr::pull(hc_cat2)

if (length(hc_cat2_choices) == 0) {
  stop(
    "La base exports_region_hc_cat2 no contiene categorías disponibles en la columna hc_cat2.",
    call. = FALSE
  )
}

default_hc_cat2 <- hc_cat2_choices[[1]]
```

# {.sidebar}

**Tendencias globales de exportaciones**  

Esta página permite observar cómo se distribuye la participación regional en las exportaciones mundiales de productos farmacéuticos y tecnologías sanitarias. El foco analítico está en identificar la trayectoria de Latinoamérica y el Caribe en comparación con otras regiones del mundo.

::: {.callout-note title="Nota metodológica"}
La participación se calcula sobre el total mundial anual de exportaciones de la categoría seleccionada. Los valores monetarios originales están expresados en miles de USD. La región de referencia corresponde a la región del país exportador. Latinoamérica y el Caribe se presenta como una región entre otras regiones mundiales.
:::

Fuente: elaboración propia con base en CEPII-BACI y clasificación PAHO/CEPAL.

# Tendencias globales

## Participación regional en las exportaciones mundiales

```{r}
#| label: grafico-tendencias-globales
#| fig-height: 7

plotly::renderPlotly({
  shiny::validate(
    shiny::need(
      input$selected_hc_cat2 %in% hc_cat2_choices,
      "Seleccione una categoría de producto válida."
    )
  )

  plot_exports_region_area(
    data = exports_region_hc_cat2,
    selected_hc_cat2 = input$selected_hc_cat2,
    value_var = "share_exports_value",
    highlight_region = "LAC",
    interactive = TRUE
  ) |>
    plotly::layout(
      margin = list(l = 70, r = 30, t = 80, b = 100)
    )
})
```



::: {.callout-tip title="Uso del gráfico"}
Puede pasar el cursor sobre cada área para revisar el año, la región exportadora, la categoría de producto, el valor exportado y la participación porcentual correspondiente.
:::
