---
title: "Tendencias globales"
format:
  html:
    toc: true
    code-fold: true
---

```{r}
#| label: setup
#| include: false

library(tidyverse)
library(plotly)
library(scales)
library(here)
library(janitor)

theme_set(theme_minimal(base_size = 12))
```

## ¿Cómo se comparan las exportaciones de LAC con las de otras regiones?

Esta sección presenta la evolución anual de las exportaciones de tecnologías sanitarias vinculadas con América Latina y el Caribe, desagregadas según región exportadora.

Los valores se expresan en millones de dólares estadounidenses.

```{r}
#| label: cargar-datos
#| include: false

comercio_hc_lac <- readr::read_rds("../data/proc/comercio_hc_lac.rds")
```

```{r}
#| label: preparar-datos
#| include: false

# Revisión mínima de variables esperadas
vars_necesarias <- c(
  "year",
  "value_1000usd",
  "hc_cat1",
  "hc_cat_paho",
  "exp_region_name"
)

vars_faltantes <- setdiff(vars_necesarias, names(comercio_hc_lac))

if (length(vars_faltantes) > 0) {
  stop(
    "Faltan las siguientes variables en comercio_hc_lac: ",
    paste(vars_faltantes, collapse = ", ")
  )
}

# Base auxiliar para exportaciones por región
# Nota: value_1000usd está en miles de USD; se divide por 1.000 para expresar en millones de USD.

exportaciones_region <- comercio_hc_lac |>
  mutate(
    region_exportadora = case_when(
      exp_region_name == "Latin America and the Caribbean" ~ "Latin America and the Caribbean",
      is.na(exp_region_name) ~ "Sin información",
      TRUE ~ exp_region_name
    ),
    vista_producto = case_when(
      hc_cat1 == "Pharma" ~ "Productos farmacéuticos",
      hc_cat_paho == "Principios activos" ~ "Principios activos",
      hc_cat_paho %in% c(
        "Medicamentos",
        "Vacunas (humanas)",
        "Kits diagnósticos",
        "Dispositivos médicos"
      ) ~ "Tecnologías sanitarias",
      TRUE ~ NA_character_
    )
  )

# Vista 1: productos farmacéuticos totales
datos_pharma <- exportaciones_region |>
  filter(hc_cat1 == "Pharma") |>
  group_by(year, region_exportadora) |>
  summarise(
    valor_mill_usd = sum(value_1000usd, na.rm = TRUE) / 1000,
    .groups = "drop"
  )

# Vista 2: principios activos
datos_principios_activos <- exportaciones_region |>
  filter(hc_cat_paho == "Principios activos") |>
  group_by(year, region_exportadora) |>
  summarise(
    valor_mill_usd = sum(value_1000usd, na.rm = TRUE) / 1000,
    .groups = "drop"
  )

# Vista 3: tecnologías sanitarias seleccionadas
datos_tecnologias_sanitarias <- exportaciones_region |>
  filter(
    hc_cat_paho %in% c(
      "Medicamentos",
      "Vacunas (humanas)",
      "Kits diagnósticos",
      "Dispositivos médicos"
    )
  ) |>
  group_by(year, region_exportadora) |>
  summarise(
    valor_mill_usd = sum(value_1000usd, na.rm = TRUE) / 1000,
    .groups = "drop"
  )

crear_area_exportaciones <- function(datos, titulo) {
  
  datos_plot <- datos |>
    mutate(
      region_exportadora = fct_reorder(region_exportadora, valor_mill_usd, .fun = sum, .desc = FALSE),
      tooltip = paste0(
        "Año: ", year,
        "<br>Región exportadora: ", region_exportadora,
        "<br>Valor: US$ ", scales::comma(round(valor_mill_usd, 1)), " millones"
      )
    )
  
  p <- ggplot(
    datos_plot,
    aes(
      x = year,
      y = valor_mill_usd,
      fill = region_exportadora,
      text = tooltip
    )
  ) +
    geom_area(alpha = 0.85, linewidth = 0.2, colour = "white") +
    scale_x_continuous(
      breaks = sort(unique(datos_plot$year))
    ) +
    scale_y_continuous(
      labels = label_number(scale_cut = cut_short_scale())
    ) +
    labs(
      title = titulo,
      subtitle = "Flujos comerciales vinculados con América Latina y el Caribe",
      x = NULL,
      y = "Millones de USD",
      fill = "Región exportadora",
      caption = "Fuente: elaboración propia con base en datos procesados de comercio internacional."
    ) +
    theme(
      legend.position = "bottom",
      plot.title = element_text(face = "bold"),
      panel.grid.minor = element_blank()
    )
  
  ggplotly(p, tooltip = "text") |>
    layout(
      legend = list(
        orientation = "h",
        x = 0,
        y = -0.2
      ),
      margin = list(b = 100)
    )
}
```

::: {.panel-tabset}

## Productos farmacéuticos

```{r}
#| label: grafico-pharma
#| echo: false
#| warning: false
#| message: false

crear_area_exportaciones(
  datos_pharma,
  "Exportaciones de productos farmacéuticos por región exportadora"
)
```

## Principios activos

```{r}
#| label: grafico-principios-activos
#| echo: false
#| warning: false
#| message: false

crear_area_exportaciones(
  datos_principios_activos,
  "Exportaciones de principios activos por región exportadora"
)
```

## Tecnologías sanitarias

```{r}
#| label: grafico-tecnologias-sanitarias
#| echo: false
#| warning: false
#| message: false

crear_area_exportaciones(
  datos_tecnologias_sanitarias,
  "Exportaciones de tecnologías sanitarias seleccionadas por región exportadora"
)
```

:::

## Nota de lectura

El gráfico muestra la evolución del valor exportado por región exportadora. La categoría de América Latina y el Caribe permite observar la participación de la región frente a otras regiones exportadoras en los flujos comerciales vinculados con LAC.